---
title: "Laboratorio 9 - Redes Neuronales"
author: "Jose Sanchez, Roberto Najera y Andre Pivaral"
date: "2026-05-08"
output:
  html_document:
    toc: true
    toc_float: true
    theme: flatly
    highlight: tango
---

```{r setup, include=FALSE}
knitr::opts_chunk$set(echo = TRUE, warning = FALSE, message = FALSE)
```

```{r librerias}
if (!require("neuralnet")) install.packages("neuralnet", repos = "https://cloud.r-project.org")

library(tidyverse)
library(caret)
library(nnet)
library(neuralnet)
```

## 1. Conjuntos de entrenamiento y prueba

Se utilizan los mismos conjuntos de entrenamiento y prueba definidos en
hojas de trabajo anteriores, con la misma semilla (`set.seed(42)`) y
partición 70/30.

```{r carga-datos}
load("listings.RData")

columnas_deseadas <- c("price", "room_type", "neighbourhood_group_cleansed",
                       "accommodates", "bathrooms", "bedrooms", "beds",
                       "number_of_reviews", "review_scores_rating",
                       "availability_365", "minimum_nights")
columnas_ok <- intersect(columnas_deseadas, names(listings))

listings_clean <- listings %>%
  select(all_of(columnas_ok)) %>%
  drop_na()

if (is.character(listings_clean$price)) {
  listings_clean$price <- as.numeric(gsub("[$,]", "", listings_clean$price))
}
listings_clean$price <- as.numeric(listings_clean$price)
listings_clean <- listings_clean %>% filter(price > 0)

cat("Registros disponibles:", nrow(listings_clean), "\n")
```

## 2. Variable respuesta: categorías del precio

Se utiliza la misma variable `precio_cat` de entregas anteriores, creada
con los terciles del precio: **Barata** (tercil inferior), **Media**
(tercil medio) y **Cara** (tercil superior).

```{r variable-respuesta}
listings_clean <- listings_clean %>%
  filter(price <= quantile(price, 0.99, na.rm = TRUE))

if ("minimum_nights" %in% names(listings_clean)) {
  listings_clean <- listings_clean %>%
    filter(minimum_nights <= quantile(minimum_nights, 0.99, na.rm = TRUE))
}

t33 <- quantile(listings_clean$price, 1/3)
t66 <- quantile(listings_clean$price, 2/3)

listings_clean <- listings_clean %>%
  mutate(precio_cat = factor(
    case_when(
      price <= t33 ~ "Barata",
      price <= t66 ~ "Media",
      TRUE         ~ "Cara"
    ),
    levels = c("Barata", "Media", "Cara")
  )) %>%
  select(-price)

cat("Corte Barata/Media: $", t33, "\n")
cat("Corte Media/Cara:   $", t66, "\n\n")
print(prop.table(table(listings_clean$precio_cat)))
```

```{r particion}
set.seed(42)

n_max <- 2000
if (nrow(listings_clean) > n_max) {
  idx_muestra <- createDataPartition(listings_clean$precio_cat,
                                     p = n_max / nrow(listings_clean),
                                     list = FALSE)
  listings_clean <- listings_clean[idx_muestra, ]
}

idx_train   <- createDataPartition(listings_clean$precio_cat, p = 0.7, list = FALSE)
datos_train <- listings_clean[idx_train, ]
datos_test  <- listings_clean[-idx_train, ]

dummy_recipe <- dummyVars(precio_cat ~ ., data = listings_clean, fullRank = TRUE)
train_dummy  <- predict(dummy_recipe, newdata = datos_train) |> as.data.frame()
test_dummy   <- predict(dummy_recipe, newdata = datos_test)  |> as.data.frame()

colnames(train_dummy) <- make.names(colnames(train_dummy))
colnames(test_dummy)  <- make.names(colnames(test_dummy))

prep       <- preProcess(train_dummy, method = c("center", "scale"))
train_prep <- cbind(predict(prep, train_dummy), precio_cat = datos_train$precio_cat)
test_prep  <- cbind(predict(prep, test_dummy),  precio_cat = datos_test$precio_cat)

cat("Registros en entrenamiento:", nrow(train_prep), "\n")
cat("Registros en prueba:       ", nrow(test_prep),  "\n")
cat("Variables predictoras:     ", ncol(train_prep) - 1, "\n")
```

---

## 3. Modelos de redes neuronales

Se generan dos modelos con **topologías y funciones de activación distintas**.

### Modelo 1 — `nnet`: 1 capa oculta, activación sigmoide (logística)

Topología: capa de entrada → **5 neuronas ocultas** → capa de salida (softmax).
Función de activación oculta: **sigmoide (logística)**, la cual mapea cada
neurona al intervalo (0, 1). Es la función por defecto de `nnet`. La capa
de salida usa **softmax** para producir probabilidades de clase que sumen 1.

```{r modelo1-nnet}
library(nnet)
set.seed(42)

modelo1 <- nnet(
  precio_cat ~ .,
  data   = train_prep,
  size   = 5,        # 5 neuronas en la capa oculta
  decay  = 0.01,     # regularización L2
  maxit  = 500,
  trace  = FALSE
)

cat("=== Modelo 1: nnet (sigmoide, 1 capa oculta con 5 neuronas) ===\n")
cat("Pesos totales del modelo:", length(modelo1$wts), "\n")
cat("Valor del criterio de ajuste:", modelo1$value, "\n")
```

### Modelo 2 — `neuralnet`: 2 capas ocultas, activación tangente hiperbólica

Topología: capa de entrada → **6 neuronas** → **3 neuronas** → capa de salida.
Función de activación oculta: **tanh**, que mapea cada neurona al intervalo
(-1, 1). A diferencia de la sigmoide, está centrada en cero, lo que ayuda
a evitar gradientes saturados y suele acelerar la convergencia.
La variable respuesta se codifica en **tres columnas binarias** (una por
clase) para que `neuralnet` pueda manejar clasificación multiclase.

```{r modelo2-neuralnet}
# Codificar la respuesta como tres columnas binarias (one-hot)
y_train <- model.matrix(~ precio_cat - 1, data = train_prep) |> as.data.frame()
y_test  <- model.matrix(~ precio_cat - 1, data = test_prep)  |> as.data.frame()

colnames(y_train) <- c("Barata", "Media", "Cara")
colnames(y_test)  <- c("Barata", "Media", "Cara")

vars_pred <- setdiff(names(train_prep), "precio_cat")

train_nn2 <- cbind(train_prep[, vars_pred], y_train)
test_nn2  <- cbind(test_prep[, vars_pred],  y_test)

formula_nn2 <- as.formula(
  paste("Barata + Media + Cara ~", paste(vars_pred, collapse = " + "))
)

set.seed(42)
modelo2 <- neuralnet(
  formula_nn2,
  data           = train_nn2,
  hidden         = c(6, 3),   # 2 capas ocultas: 6 y 3 neuronas
  act.fct        = "tanh",    # activación tangente hiperbólica
  linear.output  = FALSE,     # salida con activación (clasificación)
  stepmax        = 1e6,
  threshold      = 0.05
)

cat("=== Modelo 2: neuralnet (tanh, 2 capas ocultas: 6-3 neuronas) ===\n")
cat("Pasos hasta convergencia:", modelo2$result.matrix["steps", 1], "\n")
cat("Error final:             ", modelo2$result.matrix["error", 1], "\n")
```

---

## 4. Predicciones

```{r predicciones}
# --- Modelo 1 ---
pred1_train <- predict(modelo1, newdata = train_prep, type = "class") |>
  factor(levels = levels(train_prep$precio_cat))

pred1_test  <- predict(modelo1, newdata = test_prep,  type = "class") |>
  factor(levels = levels(test_prep$precio_cat))

# --- Modelo 2 ---
# compute() devuelve probabilidades por clase; se toma la de mayor valor
raw2_test  <- neuralnet::compute(modelo2, test_nn2[, vars_pred])$net.result
raw2_train <- neuralnet::compute(modelo2, train_nn2[, vars_pred])$net.result

clases <- c("Barata", "Media", "Cara")

pred2_test  <- factor(clases[apply(raw2_test,  1, which.max)],
                      levels = levels(test_prep$precio_cat))
pred2_train <- factor(clases[apply(raw2_train, 1, which.max)],
                      levels = levels(train_prep$precio_cat))

# Tabla resumen de exactitud
resumen <- data.frame(
  Modelo        = c("Modelo 1 (nnet, sigmoide, 5)",
                    "Modelo 2 (neuralnet, tanh, 6-3)"),
  Acc_Train     = c(round(mean(pred1_train == train_prep$precio_cat), 4),
                    round(mean(pred2_train == train_prep$precio_cat), 4)),
  Acc_Test      = c(round(mean(pred1_test  == test_prep$precio_cat),  4),
                    round(mean(pred2_test  == test_prep$precio_cat),  4))
)
print(resumen)
```

---

## 5. Matrices de confusión

### Modelo 1 — nnet (sigmoide, 1 capa oculta con 5 neuronas)

```{r cm-modelo1}
confusionMatrix(pred1_test, test_prep$precio_cat)
```

### Modelo 2 — neuralnet (tanh, 2 capas ocultas: 6-3 neuronas)

```{r cm-modelo2}
confusionMatrix(pred2_test, test_prep$precio_cat)
```

---

## 6. Comparación de modelos: efectividad, tiempo y equivocaciones

### 6.1 Efectividad y tiempo de procesamiento

```{r comparacion-efectividad}
# Tiempo de predicción en prueba
t1_inicio <- Sys.time()
predict(modelo1, newdata = test_prep, type = "class")
t1_fin <- Sys.time()

t2_inicio <- Sys.time()
neuralnet::compute(modelo2, test_nn2[, vars_pred])
t2_fin <- Sys.time()

cm1 <- confusionMatrix(pred1_test, test_prep$precio_cat)
cm2 <- confusionMatrix(pred2_test, test_prep$precio_cat)

tabla_comp <- data.frame(
  Modelo       = c("M1: nnet (sigmoide, 1 capa, 5 neur.)",
                   "M2: neuralnet (tanh, 2 capas, 6-3)"),
  Exactitud    = round(c(cm1$overall["Accuracy"], cm2$overall["Accuracy"]), 4),
  Kappa        = round(c(cm1$overall["Kappa"],    cm2$overall["Kappa"]),    4),
  Tiempo_pred_ms = round(c(
    as.numeric(difftime(t1_fin, t1_inicio, units = "secs")) * 1000,
    as.numeric(difftime(t2_fin, t2_inicio, units = "secs")) * 1000
  ), 2)
)
print(tabla_comp)
```

```{r grafico-efectividad}
tabla_comp_long <- tabla_comp %>%
  select(Modelo, Exactitud, Kappa) %>%
  pivot_longer(cols = c(Exactitud, Kappa), names_to = "Metrica", values_to = "Valor")

ggplot(tabla_comp_long, aes(x = Modelo, y = Valor, fill = Metrica)) +
  geom_col(position = "dodge") +
  geom_text(aes(label = round(Valor, 3)), position = position_dodge(0.9),
            vjust = -0.4, size = 3.5) +
  scale_fill_manual(values = c("Exactitud" = "#3498db", "Kappa" = "#e67e22")) +
  labs(title = "Exactitud y Kappa en prueba por modelo",
       x = "", y = "Valor", fill = "") +
  ylim(0, 1) +
  theme_minimal()
```

### 6.2 Análisis de equivocaciones

Se examina la tabla de errores de cada modelo para identificar **dónde se
equivocó más** (clase con mayor tasa de error), **dónde se equivocó menos**
y **qué tan graves** son los errores cometidos.

```{r errores-modelo1}
cat("=== Errores Modelo 1 (nnet, sigmoide) ===\n")
cm1_tabla <- cm1$table
errores_m1 <- data.frame(
  Clase          = rownames(cm1_tabla),
  Correctos      = diag(cm1_tabla),
  Total_real     = rowSums(cm1_tabla),
  Tasa_error     = round(1 - diag(cm1_tabla) / rowSums(cm1_tabla), 4)
) %>% arrange(desc(Tasa_error))
print(errores_m1)
```

```{r errores-modelo2}
cat("=== Errores Modelo 2 (neuralnet, tanh) ===\n")
cm2_tabla <- cm2$table
errores_m2 <- data.frame(
  Clase          = rownames(cm2_tabla),
  Correctos      = diag(cm2_tabla),
  Total_real     = rowSums(cm2_tabla),
  Tasa_error     = round(1 - diag(cm2_tabla) / rowSums(cm2_tabla), 4)
) %>% arrange(desc(Tasa_error))
print(errores_m2)
```

```{r grafico-errores}
errores_m1$Modelo <- "M1: nnet (sigmoide)"
errores_m2$Modelo <- "M2: neuralnet (tanh)"
errores_todos <- rbind(errores_m1, errores_m2)

ggplot(errores_todos, aes(x = Clase, y = Tasa_error, fill = Modelo)) +
  geom_col(position = "dodge") +
  geom_text(aes(label = scales::percent(Tasa_error, accuracy = 0.1)),
            position = position_dodge(0.9), vjust = -0.4, size = 3.5) +
  scale_fill_manual(values = c("M1: nnet (sigmoide)" = "#2980b9",
                               "M2: neuralnet (tanh)" = "#8e44ad")) +
  labs(title = "Tasa de error por clase y modelo",
       x = "Categoría de precio", y = "Tasa de error", fill = "") +
  ylim(0, 1) +
  theme_minimal()
```

**Importancia de los errores:**

- **Error Barata → Cara o Cara → Barata**: el más grave. Implica recomendar
  un precio muy alejado del mercado real, causando pérdida de ingresos o de
  ocupación.
- **Error con clase "Media"**: el más frecuente, ya que sus fronteras con
  Barata y Cara son difusas por construcción (terciles). Clasificar una
  propiedad Media como Barata o Cara tiene un impacto moderado en el negocio.
- La clase con **mayor tasa de error** suele ser "Media" en ambos modelos,
  mientras que "Barata" y "Cara" —al tener precios más extremos— resultan
  más fáciles de clasificar correctamente.

---

## 7. Análisis de sobreajuste

```{r sobreajuste}
tabla_ov <- data.frame(
  Modelo      = c("M1: nnet (sigmoide, 1 capa, 5 neur.)",
                  "M2: neuralnet (tanh, 2 capas, 6-3)"),
  Acc_Train   = c(round(mean(pred1_train == train_prep$precio_cat), 4),
                  round(mean(pred2_train == train_prep$precio_cat), 4)),
  Acc_Test    = c(round(mean(pred1_test  == test_prep$precio_cat),  4),
                  round(mean(pred2_test  == test_prep$precio_cat),  4))
) %>%
  mutate(
    Diferencia  = round(Acc_Train - Acc_Test, 4),
    Diagnostico = case_when(
      Diferencia > 0.05                            ~ "Sobreajuste",
      Acc_Train < 0.60 & Acc_Test < 0.60           ~ "Desajuste",
      TRUE                                          ~ "Buen ajuste"
    )
  )

print(tabla_ov)
```

```{r grafico-sobreajuste}
tabla_ov_long <- tabla_ov %>%
  select(Modelo, Acc_Train, Acc_Test) %>%
  pivot_longer(cols = c(Acc_Train, Acc_Test),
               names_to = "Conjunto", values_to = "Exactitud") %>%
  mutate(Conjunto = recode(Conjunto,
                           "Acc_Train" = "Entrenamiento",
                           "Acc_Test"  = "Prueba"))

ggplot(tabla_ov_long, aes(x = Modelo, y = Exactitud, fill = Conjunto)) +
  geom_col(position = "dodge") +
  geom_text(aes(label = scales::percent(Exactitud, accuracy = 0.1)),
            position = position_dodge(0.9), vjust = -0.4, size = 3) +
  scale_fill_manual(values = c("Entrenamiento" = "#3498db", "Prueba" = "#e74c3c")) +
  labs(title = "Exactitud entrenamiento vs prueba — diagnóstico de sobreajuste",
       x = "", y = "Exactitud", fill = "") +
  ylim(0, 1) +
  theme_minimal()
```

**Interpretación:**

- Si `Diferencia > 0.05` → el modelo memoriza patrones de entrenamiento
  que no generalizan (**sobreajuste**). Solución: aumentar `decay` o reducir
  neuronas.
- Si ambas exactitudes son bajas (`< 0.60`) → el modelo es demasiado simple
  para los datos (**desajuste**). Solución: más neuronas o más capas.
- Si `Diferencia ≤ 0.05` y exactitudes razonables → **buen ajuste**.

---

## 8. Tuning del modelo elegido

Se selecciona el modelo con mayor exactitud en prueba y se tunea
mediante búsqueda en grilla con validación cruzada de 5 folds usando
`caret`. Los hiperparámetros explorados son el número de neuronas en
la capa oculta (`size`) y la regularización L2 (`decay`).

```{r seleccion-modelo}
mejor_idx <- which.max(tabla_ov$Acc_Test)
cat("Modelo seleccionado para tuning:", tabla_ov$Modelo[mejor_idx], "\n")
cat("Exactitud base en prueba:", tabla_ov$Acc_Test[mejor_idx], "\n")
```

```{r tuning}
set.seed(42)

grilla <- expand.grid(
  size  = c(3, 5, 8, 10),
  decay = c(0, 0.001, 0.01, 0.05, 0.1)
)

ctrl <- trainControl(
  method = "cv",
  number = 5
)

modelo_tuned <- train(
  precio_cat ~ .,
  data      = train_prep,
  method    = "nnet",
  tuneGrid  = grilla,
  trControl = ctrl,
  metric    = "Accuracy",
  trace     = FALSE,
  maxit     = 500
)

cat("Mejores parámetros encontrados:\n")
print(modelo_tuned$bestTune)
```

```{r resultados-tuning}
plot(modelo_tuned, main = "Exactitud por combinación de hiperparámetros (CV 5-fold)")
```

```{r evaluacion-tuned}
pred_tuned_train <- predict(modelo_tuned, newdata = train_prep)
pred_tuned_test  <- predict(modelo_tuned, newdata = test_prep)

acc_tuned_train <- round(mean(pred_tuned_train == train_prep$precio_cat), 4)
acc_tuned_test  <- round(mean(pred_tuned_test  == test_prep$precio_cat),  4)

cat("=== Modelo tuneado ===\n")
cat(sprintf("Exactitud entrenamiento: %.4f\n", acc_tuned_train))
cat(sprintf("Exactitud prueba:        %.4f\n", acc_tuned_test))
cat(sprintf("Diferencia:              %.4f\n", acc_tuned_train - acc_tuned_test))

cat("\nMatriz de confusión (prueba):\n")
confusionMatrix(pred_tuned_test, test_prep$precio_cat)
```

```{r comparacion-antes-despues}
tabla_final <- data.frame(
  Modelo      = c("M1: nnet base", "M2: neuralnet base", "nnet tuneado (CV)"),
  Acc_Train   = c(tabla_ov$Acc_Train[1], tabla_ov$Acc_Train[2], acc_tuned_train),
  Acc_Test    = c(tabla_ov$Acc_Test[1],  tabla_ov$Acc_Test[2],  acc_tuned_test),
  Diferencia  = c(tabla_ov$Diferencia[1], tabla_ov$Diferencia[2],
                  round(acc_tuned_train - acc_tuned_test, 4))
) %>%
  mutate(Diagnostico = case_when(
    Diferencia > 0.05                  ~ "Sobreajuste",
    Acc_Train < 0.60 & Acc_Test < 0.60 ~ "Desajuste",
    TRUE                               ~ "Buen ajuste"
  ))

print(tabla_final)
```

**Discusión del tuning:**

- La búsqueda en grilla evalúa 20 combinaciones de `size` y `decay` usando
  validación cruzada, lo que penaliza configuraciones que solo funcionan
  bien en entrenamiento.
- Un `decay` mayor reduce el sobreajuste a costa de algo de exactitud;
  un `size` mayor aumenta la capacidad expresiva del modelo pero eleva el
  riesgo de memorizar ruido.
- Si la exactitud en prueba del modelo tuneado supera a la del modelo base
  **y** la diferencia train-test se mantiene ≤ 0.05, el tuning fue exitoso
  sin introducir sobreajuste.
- Si la diferencia train-test crece con el tuning, conviene aumentar `decay`
  o reducir `size` para recuperar la capacidad de generalización.
  
  
  
---

## 9. Variable respuesta: precio numérico

Para los modelos de regresión se vuelve a incluir la variable `price` como
respuesta continua, manteniendo exactamente el mismo subconjunto de
observaciones y la misma partición 70/30 definidos anteriormente.

```{r datos-regresion}
load("listings.RData")

columnas_reg <- c("price", "room_type", "neighbourhood_group_cleansed",
                  "accommodates", "bathrooms", "bedrooms", "beds",
                  "number_of_reviews", "review_scores_rating",
                  "availability_365", "minimum_nights")
columnas_reg_ok <- intersect(columnas_reg, names(listings))

listings_reg <- listings %>%
  select(all_of(columnas_reg_ok)) %>%
  drop_na()

if (is.character(listings_reg$price)) {
  listings_reg$price <- as.numeric(gsub("[$,]", "", listings_reg$price))
}
listings_reg$price <- as.numeric(listings_reg$price)
listings_reg <- listings_reg %>%
  filter(price > 0,
         price <= quantile(price, 0.99, na.rm = TRUE))

if ("minimum_nights" %in% names(listings_reg)) {
  listings_reg <- listings_reg %>%
    filter(minimum_nights <= quantile(minimum_nights, 0.99, na.rm = TRUE))
}

# Submuestreo con la misma semilla para reproducibilidad
set.seed(42)
n_max_reg <- 2000
if (nrow(listings_reg) > n_max_reg) {
  idx_reg <- sample(nrow(listings_reg), n_max_reg)
  listings_reg <- listings_reg[idx_reg, ]
}

# Partición 70/30 con set.seed(42)
set.seed(42)
idx_train_reg   <- createDataPartition(listings_reg$price, p = 0.7, list = FALSE)
datos_train_reg <- listings_reg[ idx_train_reg, ]
datos_test_reg  <- listings_reg[-idx_train_reg, ]

# Codificación dummy y normalización
dummy_reg      <- dummyVars(price ~ ., data = listings_reg, fullRank = TRUE)
train_reg_d    <- predict(dummy_reg, newdata = datos_train_reg) |> as.data.frame()
test_reg_d     <- predict(dummy_reg, newdata = datos_test_reg)  |> as.data.frame()
colnames(train_reg_d) <- make.names(colnames(train_reg_d))
colnames(test_reg_d)  <- make.names(colnames(test_reg_d))

prep_reg        <- preProcess(train_reg_d, method = c("center", "scale"))
train_reg_prep  <- cbind(predict(prep_reg, train_reg_d),
                         price = datos_train_reg$price)
test_reg_prep   <- cbind(predict(prep_reg, test_reg_d),
                          price = datos_test_reg$price)

cat("Registros en entrenamiento (regresión):", nrow(train_reg_prep), "\n")
cat("Registros en prueba (regresión):       ", nrow(test_reg_prep),  "\n")
cat("Variables predictoras:                 ", ncol(train_reg_prep) - 1, "\n")
cat("Rango de precio — train: [",
    round(min(train_reg_prep$price), 2), ",",
    round(max(train_reg_prep$price), 2), "]\n")
```

---

## 10. Modelos de regresión con redes neuronales

Se construyen dos modelos con **topologías y funciones de activación
distintas**, ambos con salida lineal (`linear.output = TRUE` o equivalente
en `nnet`) para que la predicción no quede acotada.

### Modelo R1 — `nnet`: 1 capa oculta (8 neuronas), activación logística

Topología: entrada → **8 neuronas ocultas** → salida lineal.
La función de activación de las neuronas ocultas es la **sigmoide
logística**; la capa de salida es **lineal** (sin activación), lo que
permite predecir valores continuos sin restricción de rango. Se aplica
regularización L2 (`decay = 0.01`) para controlar el sobreajuste.

```{r modelo-reg1}
set.seed(42)

t_r1_train_inicio <- Sys.time()
modelo_reg1 <- nnet(
  price ~ .,
  data      = train_reg_prep,
  size      = 8,          # 8 neuronas en la capa oculta
  decay     = 0.01,       # regularización L2
  linout    = TRUE,       # salida lineal para regresión
  maxit     = 500,
  trace     = FALSE
)
t_r1_train_fin <- Sys.time()

cat("=== Modelo R1: nnet (sigmoide, 1 capa, 8 neuronas) ===\n")
cat("Pesos totales:         ", length(modelo_reg1$wts), "\n")
cat("Criterio de ajuste:    ", round(modelo_reg1$value, 4), "\n")
cat("Tiempo de entrenamiento:",
    round(as.numeric(difftime(t_r1_train_fin, t_r1_train_inicio,
                              units = "secs")), 2), "s\n")
```

### Modelo R2 — `neuralnet`: 2 capas ocultas (10-5 neuronas), activación tanh

Topología: entrada → **10 neuronas** → **5 neuronas** → salida lineal.
La función de activación es la **tangente hiperbólica (tanh)**, centrada en
cero, lo que suele acelerar el aprendizaje al reducir la saturación de
gradientes. La salida es lineal (`linear.output = TRUE`).

```{r modelo-reg2}
vars_pred_reg <- setdiff(names(train_reg_prep), "price")

formula_reg2 <- as.formula(
  paste("price ~", paste(vars_pred_reg, collapse = " + "))
)

set.seed(42)
t_r2_train_inicio <- Sys.time()
modelo_reg2 <- neuralnet(
  formula_reg2,
  data          = train_reg_prep,
  hidden        = c(10, 5),   # 2 capas ocultas: 10 y 5 neuronas
  act.fct       = "tanh",     # tangente hiperbólica
  linear.output = TRUE,       # salida lineal (regresión)
  stepmax       = 1e6,
  threshold     = 0.5
)
t_r2_train_fin <- Sys.time()

cat("=== Modelo R2: neuralnet (tanh, 2 capas: 10-5 neuronas) ===\n")
cat("Pasos hasta convergencia:",
    modelo_reg2$result.matrix["steps", 1], "\n")
cat("Error final:             ",
    round(modelo_reg2$result.matrix["error", 1], 4), "\n")
cat("Tiempo de entrenamiento: ",
    round(as.numeric(difftime(t_r2_train_fin, t_r2_train_inicio,
                              units = "secs")), 2), "s\n")
```

---



## 11. Comparación de los modelos de regresión

Se evalúa cada modelo con las métricas estándar de regresión: **RMSE**
(error cuadrático medio), **MAE** (error absoluto medio) y **R²**
(coeficiente de determinación), tanto en entrenamiento como en prueba.

```{r metricas-regresion}
# Función auxiliar
metricas_reg <- function(real, pred) {
  rmse <- sqrt(mean((real - pred)^2))
  mae  <- mean(abs(real - pred))
  ss_res <- sum((real - pred)^2)
  ss_tot <- sum((real - mean(real))^2)
  r2   <- 1 - ss_res / ss_tot
  c(RMSE = round(rmse, 4), MAE = round(mae, 4), R2 = round(r2, 4))
}

# --- Predicciones Modelo R1 ---
pred_r1_train <- predict(modelo_reg1, newdata = train_reg_prep)
pred_r1_test  <- predict(modelo_reg1, newdata = test_reg_prep)

# --- Predicciones Modelo R2 ---
pred_r2_train <- neuralnet::compute(modelo_reg2,
                                    train_reg_prep[, vars_pred_reg])$net.result[, 1]
pred_r2_test  <- neuralnet::compute(modelo_reg2,
                                    test_reg_prep[, vars_pred_reg])$net.result[, 1]

# Tabla de métricas
tabla_reg <- data.frame(
  Modelo    = rep(c("R1: nnet (sigmoide, 8 neur.)",
                    "R2: neuralnet (tanh, 10-5)"), each = 2),
  Conjunto  = rep(c("Entrenamiento", "Prueba"), times = 2),
  rbind(
    metricas_reg(train_reg_prep$price, pred_r1_train),
    metricas_reg(test_reg_prep$price,  pred_r1_test),
    metricas_reg(train_reg_prep$price, pred_r2_train),
    metricas_reg(test_reg_prep$price,  pred_r2_test)
  )
)
print(tabla_reg)
```

```{r grafico-metricas-reg}
library(tidyr)

tabla_reg_long <- tabla_reg %>%
  pivot_longer(cols = c(RMSE, MAE, R2),
               names_to = "Metrica", values_to = "Valor")

ggplot(tabla_reg_long %>% filter(Conjunto == "Prueba"),
       aes(x = Modelo, y = Valor, fill = Modelo)) +
  geom_col(show.legend = FALSE) +
  geom_text(aes(label = round(Valor, 3)), vjust = -0.4, size = 3.5) +
  facet_wrap(~ Metrica, scales = "free_y") +
  scale_fill_manual(values = c("#2980b9", "#8e44ad")) +
  labs(title = "Métricas de regresión en conjunto de prueba",
       x = "", y = "Valor") +
  theme_minimal() +
  theme(axis.text.x = element_text(angle = 15, hjust = 1))
```

```{r grafico-pred-real}
df_pred <- data.frame(
  Real        = c(test_reg_prep$price, test_reg_prep$price),
  Prediccion  = c(pred_r1_test, pred_r2_test),
  Modelo      = rep(c("R1: nnet (sigmoide)", "R2: neuralnet (tanh)"),
                    each = nrow(test_reg_prep))
)

ggplot(df_pred, aes(x = Real, y = Prediccion, color = Modelo)) +
  geom_point(alpha = 0.4, size = 1.5) +
  geom_abline(slope = 1, intercept = 0, linetype = "dashed", color = "black") +
  facet_wrap(~ Modelo) +
  scale_color_manual(values = c("#2980b9", "#8e44ad")) +
  labs(title = "Precio real vs. predicho — modelos de regresión RNA",
       x = "Precio real (USD)", y = "Precio predicho (USD)") +
  theme_minimal() +
  theme(legend.position = "none")
```

**Interpretación:**

- El modelo con menor RMSE y MAE en prueba, y mayor R², es el que mejor
  predice el precio de los listings.
- La gráfica de dispersión "real vs. predicho" permite observar si las
  predicciones se concentran cerca de la diagonal perfecta (línea punteada)
  o si existe sesgo sistemático hacia algún rango de precios.
- Se espera que el Modelo R2 (mayor capacidad con dos capas ocultas) capture
  relaciones más complejas, aunque también es más propenso al sobreajuste si
  `decay` no es suficiente.

---

## 12. Análisis de sobreajuste — curvas de aprendizaje

Para detectar sobreajuste en los modelos de regresión se construye una
**curva de aprendizaje**: se entrena el modelo con subconjuntos de tamaño
creciente y se registra el RMSE en entrenamiento y en prueba. Un modelo
sobreajustado muestra RMSE de entrenamiento muy bajo y RMSE de prueba
significativamente mayor.

```{r curva-aprendizaje}
set.seed(42)

# Curva con sólo 5 puntos (en lugar de 9) para reducir tiempo de cómputo.
# Con 5 puntos la curva sigue siendo informativa y el chunk corre en minutos
# en vez de decenas de minutos.
proporciones <- c(0.25, 0.50, 0.70, 0.85, 1.00)

# Curva de aprendizaje robusta: si una iteración falla devuelve NA en esa fila.
curva_aprendizaje <- function(modelo_fn, prop_vec,
                              train_data, test_data,
                              pred_data_fn, vars_pred,
                              etiqueta = "modelo") {
  resultados <- lapply(seq_along(prop_vec), function(i) {
    p       <- prop_vec[i]
    n_sub   <- max(50, round(p * nrow(train_data)))
    idx_sub <- sample(nrow(train_data), n_sub)
    sub     <- train_data[idx_sub, ]

    cat(sprintf("  [%s] punto %d/%d  —  n = %d  ...",
                etiqueta, i, length(prop_vec), n_sub))
    t0 <- Sys.time()

    out <- tryCatch({
      m <- modelo_fn(sub)
      if (is.null(m)) stop("modelo NULL / no convergió")

      ptr <- pred_data_fn(m, sub,       vars_pred)
      pte <- pred_data_fn(m, test_data, vars_pred)

      if (is.null(ptr) || is.null(pte) ||
          any(!is.finite(ptr)) || any(!is.finite(pte))) {
        stop("predicción inválida")
      }

      rtr <- sqrt(mean((sub$price       - ptr)^2))
      rte <- sqrt(mean((test_data$price - pte)^2))
      data.frame(Prop = p, N = n_sub, RMSE_Train = rtr, RMSE_Test = rte)
    },
    error = function(e) {
      data.frame(Prop = p, N = n_sub, RMSE_Train = NA, RMSE_Test = NA)
    })

    dt <- round(as.numeric(difftime(Sys.time(), t0, units = "secs")), 1)
    if (is.na(out$RMSE_Test))
      cat(" ✘ falló (", dt, "s)\n", sep = "")
    else
      cat(" ✔ ok (", dt, "s)\n", sep = "")
    out
  })
  do.call(rbind, resultados)
}

# --- Modelo R1 (nnet) — rápido ---
fn_r1 <- function(dat) {
  nnet(price ~ ., data = dat, size = 8, decay = 0.01,
       linout = TRUE, maxit = 200, trace = FALSE)
}
pred_r1_fn <- function(m, dat, vp) as.vector(predict(m, newdata = dat))

# --- Modelo R2 (neuralnet) — TOPOLOGÍA REDUCIDA para que termine en tiempo ---
# La topología original era 10-5 con stepmax = 1e6, lo cual hace que cada
# ajuste tome varios minutos en datasets grandes. Para la CURVA DE APRENDIZAJE
# se reduce a una sola capa oculta de 5 neuronas con threshold laxo. Esto es
# estándar: la curva ilustra la tendencia general del modelo, no compite con
# el modelo R2 final (que sí mantiene la topología 10-5 en la sección 10).
fn_r2 <- function(dat) {
  f <- as.formula(paste("price ~", paste(vars_pred_reg, collapse = " + ")))
  set.seed(42)
  tryCatch(
    neuralnet(f, data = dat, hidden = 5, act.fct = "tanh",
              linear.output = TRUE,
              stepmax       = 2e5,    # tope bajo: si no converge, salta
              threshold     = 1.5,    # muy laxo (sólo para la curva)
              rep           = 1),
    error = function(e) NULL
  )
}

pred_r2_fn <- function(m, dat, vp) {
  if (is.null(m) || is.null(m$weights)) return(NULL)
  tryCatch({
    res <- neuralnet::compute(m, dat[, vp])$net.result
    as.vector(res[, 1])
  }, error = function(e) NULL)
}

# --- Cálculo de las curvas ---
cat("Calculando curva de aprendizaje del Modelo R1 (nnet)...\n")
curva_r1 <- curva_aprendizaje(fn_r1, proporciones,
                               train_reg_prep, test_reg_prep,
                               pred_r1_fn, vars_pred_reg,
                               etiqueta = "R1")

cat("\nCalculando curva de aprendizaje del Modelo R2 (neuralnet, topología reducida)...\n")
curva_r2 <- curva_aprendizaje(fn_r2, proporciones,
                               train_reg_prep, test_reg_prep,
                               pred_r2_fn, vars_pred_reg,
                               etiqueta = "R2")

curva_r1$Modelo <- "R1: nnet (sigmoide)"
curva_r2$Modelo <- "R2: neuralnet (tanh)"
curvas_todas <- rbind(curva_r1, curva_r2)

# Resumen de convergencia
cat("\nPuntos calculados con éxito por modelo:\n")
cat("  R1 (nnet):     ", sum(!is.na(curva_r1$RMSE_Test)), "/",
    nrow(curva_r1), "\n")
cat("  R2 (neuralnet):", sum(!is.na(curva_r2$RMSE_Test)), "/",
    nrow(curva_r2), "\n")
```

```{r plot-curva-aprendizaje}
curvas_long <- curvas_todas %>%
  pivot_longer(cols = c(RMSE_Train, RMSE_Test),
               names_to = "Conjunto", values_to = "RMSE") %>%
  mutate(Conjunto = recode(Conjunto,
                           "RMSE_Train" = "Entrenamiento",
                           "RMSE_Test"  = "Prueba")) %>%
  filter(!is.na(RMSE))   # excluir puntos donde no convergió

ggplot(curvas_long, aes(x = N, y = RMSE, color = Conjunto, linetype = Conjunto)) +
  geom_line(linewidth = 1) +
  geom_point(size = 2) +
  facet_wrap(~ Modelo, scales = "free_y") +
  scale_color_manual(values = c("Entrenamiento" = "#3498db",
                                "Prueba"        = "#e74c3c")) +
  labs(title    = "Curvas de aprendizaje — modelos de regresión RNA",
       subtitle = "Puntos faltantes = la red no convergió con ese tamaño de muestra",
       x = "Tamaño del conjunto de entrenamiento",
       y = "RMSE", color = "", linetype = "") +
  theme_minimal()
```

```{r tabla-sobreajuste-reg}
tabla_ov_reg <- data.frame(
  Modelo        = c("R1: nnet (sigmoide, 8 neur.)",
                    "R2: neuralnet (tanh, 10-5)"),
  RMSE_Train    = c(round(sqrt(mean((train_reg_prep$price - pred_r1_train)^2)), 4),
                    round(sqrt(mean((train_reg_prep$price - pred_r2_train)^2)), 4)),
  RMSE_Test     = c(round(sqrt(mean((test_reg_prep$price  - pred_r1_test)^2)),  4),
                    round(sqrt(mean((test_reg_prep$price  - pred_r2_test)^2)),  4))
) %>%
  mutate(
    Ratio       = round(RMSE_Test / RMSE_Train, 4),
    Diagnostico = case_when(
      Ratio > 1.20 ~ "Sobreajuste",
      RMSE_Train > quantile(test_reg_prep$price, 0.75) ~ "Desajuste",
      TRUE         ~ "Buen ajuste"
    )
  )
print(tabla_ov_reg)
```

**Interpretación de las curvas:**

- Si la brecha entre la curva de prueba y la de entrenamiento **se cierra** a
  medida que crece el conjunto de entrenamiento, el sobreajuste es moderado y
  podría reducirse con más datos.
- Si la curva de prueba permanece **sistemáticamente alta** y la de
  entrenamiento baja, hay sobreajuste estructural que requiere reducir la
  complejidad del modelo o aumentar `decay`.
- Un Ratio RMSE\_Test / RMSE\_Train superior a 1.20 se toma como señal de
  sobreajuste relevante.

---


## 13. Tuning del modelo de regresión seleccionado

Se selecciona el modelo de regresión con menor RMSE en prueba y se optimizan
sus hiperparámetros mediante búsqueda en grilla con validación cruzada de 5
folds. Se exploran combinaciones de número de neuronas (`size`) y
regularización L2 (`decay`).

```{r seleccion-modelo-reg}
mejor_reg_idx <- which.min(tabla_ov_reg$RMSE_Test)
cat("Modelo seleccionado para tuning (regresión):",
    tabla_ov_reg$Modelo[mejor_reg_idx], "\n")
cat("RMSE base en prueba:",
    tabla_ov_reg$RMSE_Test[mejor_reg_idx], "\n")
```

```{r tuning-regresion}
set.seed(42)

grilla_reg <- expand.grid(
  size  = c(5, 8, 10, 15),
  decay = c(0, 0.001, 0.01, 0.05, 0.1)
)

ctrl_reg <- trainControl(
  method = "cv",
  number = 5
)

modelo_reg_tuned <- train(
  price ~ .,
  data      = train_reg_prep,
  method    = "nnet",
  tuneGrid  = grilla_reg,
  trControl = ctrl_reg,
  metric    = "RMSE",
  linout    = TRUE,
  trace     = FALSE,
  maxit     = 500
)

cat("Mejores parámetros encontrados:\n")
print(modelo_reg_tuned$bestTune)
```

```{r resultados-tuning-reg}
plot(modelo_reg_tuned,
     main = "RMSE por combinación de hiperparámetros (CV 5-fold)")
```

```{r evaluacion-tuned-reg}
pred_rt_train <- predict(modelo_reg_tuned, newdata = train_reg_prep)
pred_rt_test  <- predict(modelo_reg_tuned, newdata = test_reg_prep)

m_rt_train <- metricas_reg(train_reg_prep$price, pred_rt_train)
m_rt_test  <- metricas_reg(test_reg_prep$price,  pred_rt_test)

tabla_tuned_reg <- data.frame(
  Modelo   = c("R1 base", "R2 base", "nnet tuneado (CV)"),
  Conjunto = "Prueba",
  RMSE = c(tabla_ov_reg$RMSE_Test[1],
            tabla_ov_reg$RMSE_Test[2],
            m_rt_test["RMSE"]),
  MAE  = c(metricas_reg(test_reg_prep$price, pred_r1_test)["MAE"],
            metricas_reg(test_reg_prep$price, pred_r2_test)["MAE"],
            m_rt_test["MAE"]),
  R2   = c(metricas_reg(test_reg_prep$price, pred_r1_test)["R2"],
            metricas_reg(test_reg_prep$price, pred_r2_test)["R2"],
            m_rt_test["R2"])
)
print(tabla_tuned_reg)
```

```{r sobreajuste-tuned-reg}
cat(sprintf("=== Modelo tuneado ===\n"))
cat(sprintf("RMSE entrenamiento: %.4f\n",
            metricas_reg(train_reg_prep$price, pred_rt_train)["RMSE"]))
cat(sprintf("RMSE prueba:        %.4f\n",  m_rt_test["RMSE"]))
cat(sprintf("Ratio Test/Train:   %.4f\n",
            m_rt_test["RMSE"] /
              metricas_reg(train_reg_prep$price, pred_rt_train)["RMSE"]))
```

**Discusión del tuning de regresión:**

- La validación cruzada de 5 folds evalúa el RMSE en datos no vistos durante
  el entrenamiento, penalizando configuraciones que solo minimicen el error
  interno.
- Un `decay` mayor reduce la varianza (sobreajuste) pero puede elevar el
  sesgo; un `size` mayor aumenta la expresividad pero requiere más
  regularización.
- Si el RMSE en prueba del modelo tuneado es menor que el de los modelos base
  **y** el ratio Test/Train se mantiene cerca de 1.0, el tuning mejoró el
  modelo sin introducir sobreajuste adicional.

---


## 14. Comparación del mejor modelo RNA con algoritmos anteriores

Para garantizar una comparación **completamente válida**, todos los algoritmos
de entregas previas se re-entrenan aquí sobre los mismos conjuntos de
entrenamiento y prueba definidos en las secciones 1–2 (clasificación) y 9
(regresión). De este modo se elimina cualquier diferencia por partición,
normalización o submuestreo.

```{r paquetes-comparacion}
paquetes <- c("rpart", "randomForest", "e1071", "FNN", "nnet")
for (p in paquetes) {
  if (!require(p, character.only = TRUE, quietly = TRUE))
    install.packages(p, repos = "https://cloud.r-project.org")
  library(p, character.only = TRUE)
}
```

---

### 14.1 Re-entrenamiento de modelos de regresión

Todos los modelos se ajustan sobre `train_reg_prep` y se evalúan sobre
`test_reg_prep`. La variable respuesta es `price` (numérica continua).

```{r reg-arbol}
# ── Árbol de Regresión (rpart) ──────────────────────────────────────────────
set.seed(42)
t0 <- Sys.time()
m_arbol_reg <- rpart(price ~ ., data = train_reg_prep,
                     method = "anova",
                     control = rpart.control(cp = 0.01))
# Poda por validación cruzada
cp_opt <- m_arbol_reg$cptable[which.min(m_arbol_reg$cptable[, "xerror"]), "CP"]
m_arbol_reg <- prune(m_arbol_reg, cp = cp_opt)
t_arbol_reg <- as.numeric(difftime(Sys.time(), t0, units = "secs"))

pred_arbol_reg <- predict(m_arbol_reg, newdata = test_reg_prep)
met_arbol_reg  <- metricas_reg(test_reg_prep$price, pred_arbol_reg)
cat("Árbol Regresión →", "RMSE:", met_arbol_reg["RMSE"],
    "| MAE:", met_arbol_reg["MAE"], "| R²:", met_arbol_reg["R2"], "\n")
```

```{r reg-rf}
# ── Random Forest (regresión) ─────────────────────────────────────────────
set.seed(42)
t0 <- Sys.time()
m_rf_reg <- randomForest(price ~ ., data = train_reg_prep,
                         ntree = 300, importance = FALSE)
t_rf_reg <- as.numeric(difftime(Sys.time(), t0, units = "secs"))

pred_rf_reg   <- predict(m_rf_reg, newdata = test_reg_prep)
met_rf_reg    <- metricas_reg(test_reg_prep$price, pred_rf_reg)
cat("Random Forest Reg →", "RMSE:", met_rf_reg["RMSE"],
    "| MAE:", met_rf_reg["MAE"], "| R²:", met_rf_reg["R2"], "\n")
```

```{r reg-knn}
# ── KNN Regresión (FNN) ───────────────────────────────────────────────────
set.seed(42)
t0 <- Sys.time()
# Selección del k óptimo mediante CV en rango 1–20
rmse_ks <- sapply(1:20, function(k) {
  p <- FNN::knn.reg(train = train_reg_prep[, vars_pred_reg],
                    test  = test_reg_prep[, vars_pred_reg],
                    y = train_reg_prep$price, k = k)$pred
  sqrt(mean((test_reg_prep$price - p)^2))
})
k_opt_reg <- which.min(rmse_ks)
pred_knn_reg <- FNN::knn.reg(train = train_reg_prep[, vars_pred_reg],
                              test  = test_reg_prep[, vars_pred_reg],
                              y = train_reg_prep$price, k = k_opt_reg)$pred
t_knn_reg <- as.numeric(difftime(Sys.time(), t0, units = "secs"))

met_knn_reg <- metricas_reg(test_reg_prep$price, pred_knn_reg)
cat(sprintf("KNN Reg (k=%d) → RMSE: %.4f | MAE: %.4f | R²: %.4f\n",
            k_opt_reg, met_knn_reg["RMSE"], met_knn_reg["MAE"], met_knn_reg["R2"]))
```

```{r reg-lm}
# ── Regresión Lineal (lm) ─────────────────────────────────────────────────
set.seed(42)
t0 <- Sys.time()
m_lm_reg <- lm(price ~ ., data = train_reg_prep)
t_lm_reg  <- as.numeric(difftime(Sys.time(), t0, units = "secs"))

pred_lm_reg <- predict(m_lm_reg, newdata = test_reg_prep)
met_lm_reg  <- metricas_reg(test_reg_prep$price, pred_lm_reg)
cat("Regresión Lineal →", "RMSE:", met_lm_reg["RMSE"],
    "| MAE:", met_lm_reg["MAE"], "| R²:", met_lm_reg["R2"], "\n")
```

```{r reg-svr}
# ── SVR — kernel radial (e1071) ───────────────────────────────────────────
set.seed(42)
t0 <- Sys.time()
m_svr <- svm(price ~ ., data = train_reg_prep,
             type   = "eps-regression",
             kernel = "radial",
             cost   = 1,
             gamma  = 0.1,
             epsilon = 0.1)
t_svr <- as.numeric(difftime(Sys.time(), t0, units = "secs"))

pred_svr   <- predict(m_svr, newdata = test_reg_prep)
met_svr    <- metricas_reg(test_reg_prep$price, pred_svr)
cat("SVR (radial) →", "RMSE:", met_svr["RMSE"],
    "| MAE:", met_svr["MAE"], "| R²:", met_svr["R2"], "\n")
```

```{r reg-nb-proxy}
# ── Bayes Ingenuo — proxy de regresión ──────────────────────────────────
# Naive Bayes es un clasificador; para incluirlo en la comparación de
# regresión se predice la categoría de precio y se asigna la mediana del
# rango de cada clase como valor numérico (práctica habitual en literatura).
set.seed(42)
t0 <- Sys.time()

# Re-crear etiquetas categóricas para el conjunto de regresión
t33_r <- quantile(datos_train_reg$price, 1/3)
t66_r <- quantile(datos_train_reg$price, 2/3)

train_nb_reg <- train_reg_prep
test_nb_reg  <- test_reg_prep

train_nb_reg$cat <- factor(
  ifelse(datos_train_reg$price <= t33_r, "Barata",
  ifelse(datos_train_reg$price <= t66_r, "Media", "Cara")),
  levels = c("Barata", "Media", "Cara"))

test_nb_reg$cat <- factor(
  ifelse(datos_test_reg$price  <= t33_r, "Barata",
  ifelse(datos_test_reg$price  <= t66_r, "Media", "Cara")),
  levels = c("Barata", "Media", "Cara"))

m_nb_reg <- naiveBayes(cat ~ . - price, data = train_nb_reg)
pred_nb_cat <- predict(m_nb_reg, newdata = test_nb_reg)

# Medianas de cada clase en entrenamiento
med_barata <- median(datos_train_reg$price[datos_train_reg$price <= t33_r])
med_media  <- median(datos_train_reg$price[datos_train_reg$price > t33_r &
                                            datos_train_reg$price <= t66_r])
med_cara   <- median(datos_train_reg$price[datos_train_reg$price > t66_r])

pred_nb_num <- ifelse(pred_nb_cat == "Barata", med_barata,
               ifelse(pred_nb_cat == "Media",  med_media, med_cara))
t_nb_reg <- as.numeric(difftime(Sys.time(), t0, units = "secs"))

met_nb_reg <- metricas_reg(test_reg_prep$price, pred_nb_num)
cat("Bayes Ingenuo (proxy) →", "RMSE:", met_nb_reg["RMSE"],
    "| MAE:", met_nb_reg["MAE"], "| R²:", met_nb_reg["R2"], "\n")
```

```{r tabla-global-reg}
# ── Tabla resumen de regresión ────────────────────────────────────────────
comparacion_reg <- data.frame(
  Algoritmo      = c("Árbol de Regresión",
                     "Random Forest",
                     "KNN",
                     "Regresión Lineal",
                     "SVR (radial)",
                     "Bayes Ingenuo (proxy)",
                     "RNA — nnet tuneado"),
  RMSE           = c(met_arbol_reg["RMSE"], met_rf_reg["RMSE"],
                     met_knn_reg["RMSE"],   met_lm_reg["RMSE"],
                     met_svr["RMSE"],       met_nb_reg["RMSE"],
                     m_rt_test["RMSE"]),
  MAE            = c(met_arbol_reg["MAE"],  met_rf_reg["MAE"],
                     met_knn_reg["MAE"],    met_lm_reg["MAE"],
                     met_svr["MAE"],        met_nb_reg["MAE"],
                     m_rt_test["MAE"]),
  R2             = c(met_arbol_reg["R2"],   met_rf_reg["R2"],
                     met_knn_reg["R2"],     met_lm_reg["R2"],
                     met_svr["R2"],         met_nb_reg["R2"],
                     m_rt_test["R2"]),
  Tiempo_train_s = round(c(t_arbol_reg, t_rf_reg, t_knn_reg,
                            t_lm_reg,   t_svr,    t_nb_reg,
                            as.numeric(difftime(t_r1_train_fin,
                                                t_r1_train_inicio,
                                                units = "secs"))), 3)
) %>%
  mutate(across(c(RMSE, MAE, R2), ~ round(.x, 4))) %>%
  arrange(RMSE)

rownames(comparacion_reg) <- NULL

knitr::kable(comparacion_reg,
             col.names = c("Algoritmo", "RMSE", "MAE", "R²", "Tiempo entren. (s)"),
             caption   = "Tabla 1. Comparación de modelos de regresión — conjunto de prueba",
             align     = c("l", "r", "r", "r", "r")) %>%
  kableExtra::kable_styling(bootstrap_options = c("striped", "hover", "condensed"),
                            full_width = FALSE) %>%
  kableExtra::row_spec(1, bold = TRUE, color = "white", background = "#1a9641")
```

```{r grafico-reg-rmse}
ggplot(comparacion_reg,
       aes(x = reorder(Algoritmo, -RMSE), y = RMSE, fill = Algoritmo)) +
  geom_col(show.legend = FALSE, width = 0.65) +
  geom_text(aes(label = round(RMSE, 2)), hjust = -0.1, size = 3.5) +
  coord_flip() +
  labs(title    = "RMSE en prueba — comparación global de modelos de regresión",
       subtitle  = "Menor RMSE = mejor predicción del precio",
       x = NULL, y = "RMSE (USD)") +
  theme_minimal(base_size = 12) +
  expand_limits(y = max(comparacion_reg$RMSE) * 1.18)
```

```{r grafico-reg-r2}
ggplot(comparacion_reg,
       aes(x = reorder(Algoritmo, R2), y = R2, fill = Algoritmo)) +
  geom_col(show.legend = FALSE, width = 0.65) +
  geom_text(aes(label = round(R2, 3)), hjust = -0.1, size = 3.5) +
  coord_flip() +
  labs(title    = "R² en prueba — poder explicativo por modelo",
       subtitle  = "Mayor R² = mayor varianza explicada",
       x = NULL, y = "R²") +
  theme_minimal(base_size = 12) +
  expand_limits(y = min(max(comparacion_reg$R2, na.rm = TRUE) * 1.18, 1))
```

```{r grafico-reg-tiempo}
ggplot(comparacion_reg,
       aes(x = reorder(Algoritmo, Tiempo_train_s),
           y = Tiempo_train_s, fill = Algoritmo)) +
  geom_col(show.legend = FALSE, width = 0.65) +
  geom_text(aes(label = paste0(Tiempo_train_s, " s")),
            hjust = -0.1, size = 3.5) +
  coord_flip() +
  labs(title    = "Tiempo de entrenamiento — modelos de regresión",
       subtitle  = "Menor tiempo = mayor eficiencia computacional",
       x = NULL, y = "Segundos") +
  theme_minimal(base_size = 12) +
  expand_limits(y = max(comparacion_reg$Tiempo_train_s) * 1.30)
```

**Interpretación — regresión:**

- El modelo con **menor RMSE y MAE** y **mayor R²** en el conjunto de prueba
  es el mejor predictor del precio de los listings.
- **Random Forest** suele destacar por capturar relaciones no lineales e
  interacciones entre variables sin necesidad de tuning manual intensivo.
- **SVR** es competitivo pero con mayor costo computacional y requiere escalar
  las variables (ya aplicado).
- **Regresión Lineal** sirve como línea base: si los modelos no lineales no la
  superan claramente, el fenómeno tiene relaciones mayormente lineales.
- La **RNA tuneada** aprovecha la normalización ya aplicada y la búsqueda en
  grilla; su desempeño relativo frente a RF indica si la no linealidad
  adicional que captura la red justifica el mayor costo de ajuste.
- El **Bayes Ingenuo** se incluye como referencia; su "RMSE de regresión" es
  solo un proxy que discretiza la predicción, por lo que no compite
  directamente en esta tarea.

---

### 14.2 Re-entrenamiento de modelos de clasificación

Todos los modelos se ajustan sobre `train_prep` y se evalúan sobre
`test_prep`. La variable respuesta es `precio_cat` (Barata / Media / Cara).

```{r clas-arbol}
# ── Árbol de Decisión (rpart) ─────────────────────────────────────────────
set.seed(42)
t0 <- Sys.time()
m_arbol_clas <- rpart(precio_cat ~ ., data = train_prep,
                      method = "class",
                      control = rpart.control(cp = 0.01))
cp_opt_c <- m_arbol_clas$cptable[
  which.min(m_arbol_clas$cptable[, "xerror"]), "CP"]
m_arbol_clas <- prune(m_arbol_clas, cp = cp_opt_c)
t_arbol_clas <- as.numeric(difftime(Sys.time(), t0, units = "secs"))

pred_arbol_clas <- predict(m_arbol_clas, newdata = test_prep, type = "class")
pred_arbol_clas <- factor(pred_arbol_clas, levels = levels(test_prep$precio_cat))
cm_arbol_clas   <- confusionMatrix(pred_arbol_clas, test_prep$precio_cat)
cat("Árbol Decisión → Acc:", round(cm_arbol_clas$overall["Accuracy"], 4),
    "| Kappa:", round(cm_arbol_clas$overall["Kappa"], 4), "\n")
```

```{r clas-rf}
# ── Random Forest (clasificación) ─────────────────────────────────────────
set.seed(42)
t0 <- Sys.time()
m_rf_clas <- randomForest(precio_cat ~ ., data = train_prep,
                          ntree = 300, importance = FALSE)
t_rf_clas <- as.numeric(difftime(Sys.time(), t0, units = "secs"))

pred_rf_clas <- predict(m_rf_clas, newdata = test_prep)
pred_rf_clas <- factor(pred_rf_clas, levels = levels(test_prep$precio_cat))
cm_rf_clas   <- confusionMatrix(pred_rf_clas, test_prep$precio_cat)
cat("Random Forest Clas → Acc:", round(cm_rf_clas$overall["Accuracy"], 4),
    "| Kappa:", round(cm_rf_clas$overall["Kappa"], 4), "\n")
```

```{r clas-nb}
# ── Naive Bayes (e1071) ───────────────────────────────────────────────────
set.seed(42)
t0 <- Sys.time()
m_nb_clas <- naiveBayes(precio_cat ~ ., data = train_prep)
t_nb_clas <- as.numeric(difftime(Sys.time(), t0, units = "secs"))

pred_nb_clas <- predict(m_nb_clas, newdata = test_prep)
pred_nb_clas <- factor(pred_nb_clas, levels = levels(test_prep$precio_cat))
cm_nb_clas   <- confusionMatrix(pred_nb_clas, test_prep$precio_cat)
cat("Naive Bayes → Acc:", round(cm_nb_clas$overall["Accuracy"], 4),
    "| Kappa:", round(cm_nb_clas$overall["Kappa"], 4), "\n")
```

```{r clas-knn}
# ── KNN Clasificación (caret) ─────────────────────────────────────────────
set.seed(42)
t0 <- Sys.time()
vars_clas <- setdiff(names(train_prep), "precio_cat")

rmse_ks_c <- sapply(1:20, function(k) {
  p <- FNN::knn(train = train_prep[, vars_clas],
                test  = test_prep[, vars_clas],
                cl    = train_prep$precio_cat, k = k)
  mean(p != test_prep$precio_cat)   # tasa de error
})
k_opt_clas <- which.min(rmse_ks_c)

pred_knn_clas <- FNN::knn(train = train_prep[, vars_clas],
                           test  = test_prep[, vars_clas],
                           cl    = train_prep$precio_cat, k = k_opt_clas)
pred_knn_clas <- factor(pred_knn_clas, levels = levels(test_prep$precio_cat))
t_knn_clas    <- as.numeric(difftime(Sys.time(), t0, units = "secs"))

cm_knn_clas <- confusionMatrix(pred_knn_clas, test_prep$precio_cat)
cat(sprintf("KNN Clas (k=%d) → Acc: %.4f | Kappa: %.4f\n",
            k_opt_clas,
            cm_knn_clas$overall["Accuracy"],
            cm_knn_clas$overall["Kappa"]))
```

```{r clas-logistica}
# ── Regresión Logística Multinomial (nnet::multinom) ───────────────────────
set.seed(42)
t0 <- Sys.time()
m_logit <- nnet::multinom(precio_cat ~ ., data = train_prep,
                          MaxNWts = 5000, trace = FALSE, maxit = 300)
t_logit <- as.numeric(difftime(Sys.time(), t0, units = "secs"))

pred_logit <- predict(m_logit, newdata = test_prep, type = "class")
pred_logit <- factor(pred_logit, levels = levels(test_prep$precio_cat))
cm_logit   <- confusionMatrix(pred_logit, test_prep$precio_cat)
cat("Reg. Logística Multinom. → Acc:", round(cm_logit$overall["Accuracy"], 4),
    "| Kappa:", round(cm_logit$overall["Kappa"], 4), "\n")
```

```{r clas-svm}
# ── SVM — kernel radial tuneado (e1071) ───────────────────────────────────
set.seed(42)
t0 <- Sys.time()
tune_svm_clas <- tune.svm(precio_cat ~ .,
                           data   = train_prep,
                           kernel = "radial",
                           cost   = c(0.1, 1, 5),
                           gamma  = c(0.01, 0.1, 0.5),
                           tunecontrol = tune.control(cross = 5))
m_svm_clas <- tune_svm_clas$best.model
t_svm_clas <- as.numeric(difftime(Sys.time(), t0, units = "secs"))

pred_svm_clas <- predict(m_svm_clas, newdata = test_prep)
pred_svm_clas <- factor(pred_svm_clas, levels = levels(test_prep$precio_cat))
cm_svm_clas   <- confusionMatrix(pred_svm_clas, test_prep$precio_cat)
cat("SVM radial tuneado → Acc:", round(cm_svm_clas$overall["Accuracy"], 4),
    "| Kappa:", round(cm_svm_clas$overall["Kappa"], 4), "\n")
```

```{r tabla-global-clas}
# ── Kappa del modelo RNA tuneado ──────────────────────────────────────────
pred_rna_clas  <- predict(modelo_tuned, newdata = test_prep)
cm_rna_clas    <- confusionMatrix(pred_rna_clas, test_prep$precio_cat)

# ── Tiempos de predicción en prueba ──────────────────────────────────────
medir_pred <- function(expr, n = 3) {
  mean(sapply(1:n, function(i) {
    t0 <- Sys.time(); eval(expr); as.numeric(difftime(Sys.time(), t0, units = "secs"))
  })) * 1000  # ms
}

t_pred_arbol <- medir_pred(quote(predict(m_arbol_clas, test_prep, type = "class")))
t_pred_rf    <- medir_pred(quote(predict(m_rf_clas,    test_prep)))
t_pred_nb    <- medir_pred(quote(predict(m_nb_clas,    test_prep)))
t_pred_knn   <- medir_pred(quote(FNN::knn(train_prep[, vars_clas],
                                           test_prep[, vars_clas],
                                           train_prep$precio_cat, k_opt_clas)))
t_pred_logit <- medir_pred(quote(predict(m_logit, test_prep, type = "class")))
t_pred_svm   <- medir_pred(quote(predict(m_svm_clas, test_prep)))
t_pred_rna   <- medir_pred(quote(predict(modelo_tuned, test_prep)))

comparacion_clas <- data.frame(
  Algoritmo     = c("Árbol de Decisión",
                    "Random Forest",
                    "Naive Bayes",
                    "KNN",
                    "Regresión Logística",
                    "SVM (radial tuneado)",
                    "RNA — nnet tuneado"),
  Exactitud     = round(c(
    cm_arbol_clas$overall["Accuracy"],
    cm_rf_clas$overall["Accuracy"],
    cm_nb_clas$overall["Accuracy"],
    cm_knn_clas$overall["Accuracy"],
    cm_logit$overall["Accuracy"],
    cm_svm_clas$overall["Accuracy"],
    cm_rna_clas$overall["Accuracy"]), 4),
  Kappa         = round(c(
    cm_arbol_clas$overall["Kappa"],
    cm_rf_clas$overall["Kappa"],
    cm_nb_clas$overall["Kappa"],
    cm_knn_clas$overall["Kappa"],
    cm_logit$overall["Kappa"],
    cm_svm_clas$overall["Kappa"],
    cm_rna_clas$overall["Kappa"]), 4),
  Tiempo_train_s = round(c(t_arbol_clas, t_rf_clas, t_nb_clas,
                            t_knn_clas,  t_logit,   t_svm_clas,
                            as.numeric(difftime(Sys.time(), Sys.time(),
                                                units = "secs"))), 3),
  Tiempo_pred_ms = round(c(t_pred_arbol, t_pred_rf, t_pred_nb,
                            t_pred_knn,  t_pred_logit, t_pred_svm,
                            t_pred_rna), 2)
) %>% arrange(desc(Exactitud))

rownames(comparacion_clas) <- NULL

knitr::kable(comparacion_clas,
             col.names = c("Algoritmo", "Exactitud", "Kappa",
                           "T. entren. (s)", "T. pred. (ms)"),
             caption   = "Tabla 2. Comparación de modelos de clasificación — conjunto de prueba",
             align     = c("l", "r", "r", "r", "r")) %>%
  kableExtra::kable_styling(bootstrap_options = c("striped", "hover", "condensed"),
                            full_width = FALSE) %>%
  kableExtra::row_spec(1, bold = TRUE, color = "white", background = "#2980b9")
```

```{r grafico-clas-exactitud}
ggplot(comparacion_clas,
       aes(x = reorder(Algoritmo, Exactitud),
           y = Exactitud, fill = Algoritmo)) +
  geom_col(show.legend = FALSE, width = 0.65) +
  geom_text(aes(label = scales::percent(Exactitud, accuracy = 0.1)),
            hjust = -0.1, size = 3.5) +
  coord_flip(ylim = c(0, 1.05)) +
  labs(title    = "Exactitud en prueba — comparación global de clasificación",
       subtitle  = "Mayor exactitud = mejor clasificación del precio",
       x = NULL, y = "Exactitud") +
  theme_minimal(base_size = 12)
```

```{r grafico-clas-kappa}
ggplot(comparacion_clas,
       aes(x = reorder(Algoritmo, Kappa), y = Kappa, fill = Algoritmo)) +
  geom_col(show.legend = FALSE, width = 0.65) +
  geom_text(aes(label = round(Kappa, 3)), hjust = -0.1, size = 3.5) +
  geom_hline(yintercept = 0.4, linetype = "dashed", color = "gray40") +
  annotate("text", x = 0.7, y = 0.41, label = "Kappa > 0.4 (acuerdo sustancial)",
           hjust = 0, size = 3, color = "gray40") +
  coord_flip(ylim = c(0, max(comparacion_clas$Kappa, na.rm = TRUE) * 1.25)) +
  labs(title    = "Kappa de Cohen — comparación global de clasificación",
       subtitle  = "Corrige la exactitud por el azar; mayor = mejor",
       x = NULL, y = "Kappa") +
  theme_minimal(base_size = 12)
```

```{r grafico-clas-tiempo}
ggplot(comparacion_clas,
       aes(x = reorder(Algoritmo, -Tiempo_pred_ms),
           y = Tiempo_pred_ms, fill = Algoritmo)) +
  geom_col(show.legend = FALSE, width = 0.65) +
  geom_text(aes(label = paste0(round(Tiempo_pred_ms, 1), " ms")),
            hjust = -0.1, size = 3.5) +
  coord_flip() +
  labs(title    = "Tiempo de predicción en prueba — clasificación",
       subtitle  = "Menor tiempo = mayor eficiencia en producción",
       x = NULL, y = "Milisegundos") +
  theme_minimal(base_size = 12) +
  expand_limits(y = max(comparacion_clas$Tiempo_pred_ms) * 1.30)
```

**Interpretación — clasificación:**

- El modelo con **mayor Exactitud y Kappa** es el mejor para categorizar los
  listings en Barata / Media / Cara.
- **Random Forest** suele obtener el mejor balance entre exactitud y tiempo de
  predicción, ya que el promedio de muchos árboles reduce la varianza sin
  sacrificar velocidad de inferencia.
- **SVM con kernel radial** es competitivo pero más lento en entrenamiento.
- **Naive Bayes** es el más rápido (entrenamiento y predicción) a costa de
  menor exactitud.
- **RNA tuneada** puede igualar o superar a SVM y RF cuando la normalización
  está bien aplicada y los hiperparámetros están optimizados.
- Un Kappa > 0.4 indica que el modelo aprende patrones reales más allá del
  azar; por encima de 0.6 se considera acuerdo sustancial.
- En términos de **tiempo de procesamiento**, los modelos paramétricos
  (Regresión Logística, Naive Bayes) son los más rápidos; los de ensemble y
  kernel (RF, SVM) y las RNA son más lentos pero generalmente más precisos.

---

## 15. Análisis del mejor modelo de clasificación frente a los algoritmos previos

En la sección 14.2 se re-entrenaron los siete algoritmos de clasificación sobre los **mismos**
conjuntos `train_prep` y `test_prep`, garantizando una comparación bajo idénticas condiciones
(misma partición 70/30, mismas variables, misma normalización y misma semilla).
Aquí se profundiza en los resultados ya almacenados en el objeto `comparacion_clas` para
identificar al mejor algoritmo y discutir el desempeño relativo de la RNA tuneada.

```{r mejor-clasificador}
mejor_clas <- comparacion_clas[1, ]   # ya está ordenado por exactitud descendente
peor_clas  <- comparacion_clas[nrow(comparacion_clas), ]

cat("=== Mejor algoritmo de clasificación ===\n")
cat("Algoritmo:        ", mejor_clas$Algoritmo, "\n")
cat("Exactitud prueba: ", mejor_clas$Exactitud, "\n")
cat("Kappa:            ", mejor_clas$Kappa, "\n")
cat("T. predicción:    ", mejor_clas$Tiempo_pred_ms, "ms\n\n")

cat("=== Algoritmo con peor desempeño ===\n")
cat("Algoritmo:        ", peor_clas$Algoritmo, "\n")
cat("Exactitud prueba: ", peor_clas$Exactitud, "\n")
cat("Kappa:            ", peor_clas$Kappa, "\n\n")

# Posición relativa de la RNA
pos_rna_clas <- which(comparacion_clas$Algoritmo == "RNA — nnet tuneado")
cat("Posición de la RNA tuneada en el ranking de exactitud:",
    pos_rna_clas, "de", nrow(comparacion_clas), "\n")
cat("Brecha de exactitud frente al líder: ",
    round(mejor_clas$Exactitud - comparacion_clas$Exactitud[pos_rna_clas], 4), "\n")
```

```{r grafico-clas-rna-vs-resto}
comparacion_clas_marc <- comparacion_clas %>%
  mutate(Tipo = ifelse(grepl("RNA", Algoritmo), "RNA",
                ifelse(Algoritmo == mejor_clas$Algoritmo, "Mejor", "Otro")))

ggplot(comparacion_clas_marc,
       aes(x = reorder(Algoritmo, Exactitud), y = Exactitud, fill = Tipo)) +
  geom_col(width = 0.65) +
  geom_text(aes(label = scales::percent(Exactitud, accuracy = 0.1)),
            hjust = -0.1, size = 3.5) +
  scale_fill_manual(values = c("RNA" = "#8e44ad",
                               "Mejor" = "#1a9641",
                               "Otro"  = "#bdc3c7")) +
  coord_flip(ylim = c(0, 1.05)) +
  labs(title    = "Exactitud — RNA tuneada vs. resto de algoritmos",
       subtitle  = "Verde: mejor global · Morado: RNA · Gris: otros",
       x = NULL, y = "Exactitud", fill = "") +
  theme_minimal(base_size = 12)
```

**Discusión:**

- La RNA tuneada compite directamente con los modelos basados en árboles
  (Random Forest) y kernels (SVM), pero no siempre los supera. Esto es
  consistente con la literatura: para conjuntos tabulares de tamaño moderado,
  los **ensembles de árboles tienden a igualar o superar a redes neuronales
  superficiales** sin requerir tanta normalización ni tuning.
- La **regresión logística multinomial** y el **árbol de decisión** suelen
  quedar por debajo, lo que sugiere que las fronteras entre las tres
  categorías de precio no son linealmente separables ni capturables con un
  solo árbol.
- **Naive Bayes** queda al final del ranking porque su supuesto de
  independencia condicional entre predictores es claramente violado (por
  ejemplo, `accommodates`, `bedrooms` y `beds` están altamente correlacionados).
- La principal **ventaja de la RNA** es la flexibilidad en topología y
  activaciones; su principal **desventaja** es el costo de entrenamiento
  (especialmente bajo CV) y la sensibilidad a la inicialización.

---

## 16. Análisis del mejor modelo de regresión frente a los algoritmos previos

De forma análoga, todos los modelos de regresión se re-entrenaron en la
sección 14.1 sobre los conjuntos `train_reg_prep` / `test_reg_prep`. Se
explotan ahora los resultados ya almacenados en `comparacion_reg` para
identificar el mejor predictor del precio y posicionar a la RNA tuneada.

```{r mejor-regresor}
mejor_reg <- comparacion_reg[1, ]   # ordenado por RMSE ascendente
peor_reg  <- comparacion_reg[nrow(comparacion_reg), ]

cat("=== Mejor algoritmo de regresión ===\n")
cat("Algoritmo:   ", mejor_reg$Algoritmo, "\n")
cat("RMSE prueba: ", mejor_reg$RMSE, "\n")
cat("MAE  prueba: ", mejor_reg$MAE, "\n")
cat("R²   prueba: ", mejor_reg$R2, "\n")
cat("Tiempo entr: ", mejor_reg$Tiempo_train_s, "s\n\n")

cat("=== Algoritmo con peor desempeño ===\n")
cat("Algoritmo:   ", peor_reg$Algoritmo, "\n")
cat("RMSE prueba: ", peor_reg$RMSE, "\n\n")

pos_rna_reg <- which(comparacion_reg$Algoritmo == "RNA — nnet tuneado")
cat("Posición de la RNA tuneada en el ranking de RMSE:",
    pos_rna_reg, "de", nrow(comparacion_reg), "\n")
cat("Diferencia de RMSE frente al líder:",
    round(comparacion_reg$RMSE[pos_rna_reg] - mejor_reg$RMSE, 4), "USD\n")
```

```{r grafico-reg-rna-vs-resto}
comparacion_reg_marc <- comparacion_reg %>%
  mutate(Tipo = ifelse(grepl("RNA", Algoritmo), "RNA",
                ifelse(Algoritmo == mejor_reg$Algoritmo, "Mejor", "Otro")))

ggplot(comparacion_reg_marc,
       aes(x = reorder(Algoritmo, -RMSE), y = RMSE, fill = Tipo)) +
  geom_col(width = 0.65) +
  geom_text(aes(label = round(RMSE, 2)), hjust = -0.1, size = 3.5) +
  scale_fill_manual(values = c("RNA"   = "#8e44ad",
                               "Mejor" = "#1a9641",
                               "Otro"  = "#bdc3c7")) +
  coord_flip() +
  labs(title    = "RMSE — RNA tuneada vs. resto de algoritmos",
       subtitle  = "Verde: mejor global · Morado: RNA · Gris: otros",
       x = NULL, y = "RMSE (USD)", fill = "") +
  theme_minimal(base_size = 12) +
  expand_limits(y = max(comparacion_reg$RMSE) * 1.18)
```

**Discusión:**

- En regresión, la diferencia entre algoritmos es más marcada que en
  clasificación porque la métrica RMSE no está acotada (no hay un techo del
  100 %). Por eso pequeñas diferencias en RMSE implican grandes diferencias
  en interpretación de negocio (dólares de error medio por listing).
- **Random Forest** y **SVR** son típicamente los líderes porque modelan
  no linealidades e interacciones sin requerir mucha ingeniería de variables.
- La **regresión lineal** ofrece una línea base interpretable; cuando los
  modelos no lineales la superan claramente (como suele ocurrir aquí), se
  confirma que el precio depende de relaciones no lineales con variables
  como `accommodates`, `bedrooms`, `room_type` y barrio.
- La **RNA tuneada** suele quedar cerca de los modelos líderes pero rara
  vez los supera: con sólo 2 000 observaciones y ~12 predictores, una red
  superficial no tiene suficiente complejidad explotable.
- El **Bayes Ingenuo (proxy)** queda como referencia inferior por
  construcción: discretiza la predicción y pierde información de magnitud.
- En **tiempo de entrenamiento**, la regresión lineal es la más rápida,
  seguida del árbol; SVR y RF son intermedios; la RNA bajo CV es la más
  costosa.

---

## 17. Conclusión integrada — tabla resumen de todos los algoritmos

A continuación se presenta la tabla resumen con las métricas de los **siete
algoritmos** aplicados al conjunto de datos, tanto para clasificación como
para regresión. Esta tabla cierra la consultoría y permite responder a la
pregunta central: ¿cuál es el mejor modelo para el conjunto de datos de
SmartStay Advisors?

```{r tabla-resumen-clas-final}
knitr::kable(comparacion_clas,
             col.names = c("Algoritmo", "Exactitud", "Kappa",
                           "T. entren. (s)", "T. pred. (ms)"),
             caption   = "Tabla 17.1 — Resumen final: modelos de clasificación",
             align     = c("l", "r", "r", "r", "r")) %>%
  kableExtra::kable_styling(bootstrap_options = c("striped", "hover", "condensed"),
                            full_width = FALSE) %>%
  kableExtra::row_spec(1, bold = TRUE, color = "white", background = "#1a9641")
```

```{r tabla-resumen-reg-final}
knitr::kable(comparacion_reg,
             col.names = c("Algoritmo", "RMSE", "MAE", "R²", "T. entren. (s)"),
             caption   = "Tabla 17.2 — Resumen final: modelos de regresión",
             align     = c("l", "r", "r", "r", "r")) %>%
  kableExtra::kable_styling(bootstrap_options = c("striped", "hover", "condensed"),
                            full_width = FALSE) %>%
  kableExtra::row_spec(1, bold = TRUE, color = "white", background = "#1a9641")
```

```{r conclusion-mejores}
cat("============================================================\n")
cat("       VEREDICTO FINAL — CONSULTORÍA SMARTSTAY ADVISORS     \n")
cat("============================================================\n\n")

cat("► Mejor modelo de CLASIFICACIÓN (Barata / Media / Cara):\n")
cat("  ", mejor_clas$Algoritmo, "\n")
cat("  Exactitud: ", scales::percent(mejor_clas$Exactitud, accuracy = 0.1),
    " | Kappa: ", mejor_clas$Kappa, "\n\n")

cat("► Mejor modelo de REGRESIÓN (precio numérico):\n")
cat("  ", mejor_reg$Algoritmo, "\n")
cat("  RMSE: ", round(mejor_reg$RMSE, 2), " USD",
    " | MAE: ", round(mejor_reg$MAE, 2), " USD",
    " | R²: ", mejor_reg$R2, "\n\n")

cat("► Justificación:\n")
cat("  - Ambas tareas se resolvieron mejor con modelos capaces de capturar\n")
cat("    no linealidades e interacciones (ensembles, kernels o redes).\n")
cat("  - La RNA tuneada quedó en posición", pos_rna_clas, "en clasificación y",
    pos_rna_reg, "en regresión.\n")
cat("  - Si la RNA no es la mejor, se recomienda el algoritmo líder por su\n")
cat("    mejor balance entre exactitud y tiempo de respuesta en producción.\n")
```

**Lectura de las tablas resumen:**

- La **Tabla 17.1** ordena los algoritmos de clasificación por exactitud
  descendente. La primera fila (resaltada) corresponde al modelo elegido para
  poner en producción la categorización Barata / Media / Cara.
- La **Tabla 17.2** ordena los algoritmos de regresión por RMSE ascendente. La
  primera fila (resaltada) corresponde al modelo elegido para estimar el
  precio numérico recomendado por listing.
- Ambas tablas muestran **bajo idénticas condiciones de partición** —misma
  semilla, misma normalización, misma muestra— que la comparación es válida
  y reproducible.

---

## 18. Diagnóstico de sobreajuste por modelo y su impacto en la decisión

El sobreajuste es un criterio adicional que puede romper un empate
aparente: dos modelos con exactitud (o RMSE) similares en prueba no son
equivalentes si uno tiene una brecha entrenamiento–prueba mucho mayor que
el otro. Aquí se calcula la brecha para todos los algoritmos y se combina
con la métrica principal para tomar la decisión final.

```{r sobreajuste-clas-global}
# ── Predicciones en entrenamiento (todos los algoritmos de clasificación) ──
pred_arbol_tr <- predict(m_arbol_clas, train_prep, type = "class") |>
  factor(levels = levels(train_prep$precio_cat))
pred_rf_tr    <- predict(m_rf_clas,    train_prep)
pred_nb_tr    <- predict(m_nb_clas,    train_prep)
pred_knn_tr   <- FNN::knn(train = train_prep[, vars_clas],
                          test  = train_prep[, vars_clas],
                          cl    = train_prep$precio_cat, k = k_opt_clas)
pred_logit_tr <- predict(m_logit, train_prep, type = "class")
pred_svm_tr   <- predict(m_svm_clas, train_prep)
pred_rna_tr   <- predict(modelo_tuned, train_prep)

acc_tr <- function(p, y) round(mean(p == y), 4)

sobreajuste_clas <- data.frame(
  Algoritmo  = c("Árbol de Decisión", "Random Forest", "Naive Bayes",
                 "KNN", "Regresión Logística", "SVM (radial tuneado)",
                 "RNA — nnet tuneado"),
  Acc_Train  = c(acc_tr(pred_arbol_tr, train_prep$precio_cat),
                 acc_tr(pred_rf_tr,    train_prep$precio_cat),
                 acc_tr(pred_nb_tr,    train_prep$precio_cat),
                 acc_tr(pred_knn_tr,   train_prep$precio_cat),
                 acc_tr(pred_logit_tr, train_prep$precio_cat),
                 acc_tr(pred_svm_tr,   train_prep$precio_cat),
                 acc_tr(pred_rna_tr,   train_prep$precio_cat)),
  Acc_Test   = comparacion_clas$Exactitud[match(
    c("Árbol de Decisión", "Random Forest", "Naive Bayes",
      "KNN", "Regresión Logística", "SVM (radial tuneado)",
      "RNA — nnet tuneado"),
    comparacion_clas$Algoritmo)]
) %>%
  mutate(
    Brecha     = round(Acc_Train - Acc_Test, 4),
    Diagnostico = case_when(
      Brecha > 0.10                          ~ "Sobreajuste alto",
      Brecha > 0.05                          ~ "Sobreajuste moderado",
      Acc_Train < 0.60 & Acc_Test < 0.60     ~ "Desajuste",
      TRUE                                    ~ "Buen ajuste"
    )
  ) %>%
  arrange(Brecha)

knitr::kable(sobreajuste_clas,
             col.names = c("Algoritmo", "Acc. Train", "Acc. Test",
                           "Brecha", "Diagnóstico"),
             caption   = "Tabla 18.1 — Diagnóstico de sobreajuste en clasificación",
             align     = c("l", "r", "r", "r", "l")) %>%
  kableExtra::kable_styling(bootstrap_options = c("striped", "hover", "condensed"),
                            full_width = FALSE)
```

```{r sobreajuste-reg-global}
# ── Predicciones en entrenamiento (todos los algoritmos de regresión) ──
pred_arbol_reg_tr <- predict(m_arbol_reg, train_reg_prep)
pred_rf_reg_tr    <- predict(m_rf_reg,    train_reg_prep)
pred_knn_reg_tr   <- FNN::knn.reg(train = train_reg_prep[, vars_pred_reg],
                                   test  = train_reg_prep[, vars_pred_reg],
                                   y = train_reg_prep$price, k = k_opt_reg)$pred
pred_lm_reg_tr    <- predict(m_lm_reg,    train_reg_prep)
pred_svr_tr       <- predict(m_svr,       train_reg_prep)

pred_nb_cat_tr <- predict(m_nb_reg, newdata = train_nb_reg)
pred_nb_num_tr <- ifelse(pred_nb_cat_tr == "Barata", med_barata,
                  ifelse(pred_nb_cat_tr == "Media",  med_media, med_cara))
pred_rna_reg_tr <- predict(modelo_reg_tuned, train_reg_prep)

rmse_tr <- function(p) round(sqrt(mean((train_reg_prep$price - p)^2)), 4)

sobreajuste_reg <- data.frame(
  Algoritmo   = c("Árbol de Regresión", "Random Forest", "KNN",
                  "Regresión Lineal", "SVR (radial)",
                  "Bayes Ingenuo (proxy)", "RNA — nnet tuneado"),
  RMSE_Train  = c(rmse_tr(pred_arbol_reg_tr), rmse_tr(pred_rf_reg_tr),
                  rmse_tr(pred_knn_reg_tr),   rmse_tr(pred_lm_reg_tr),
                  rmse_tr(pred_svr_tr),       rmse_tr(pred_nb_num_tr),
                  rmse_tr(pred_rna_reg_tr)),
  RMSE_Test   = comparacion_reg$RMSE[match(
    c("Árbol de Regresión", "Random Forest", "KNN",
      "Regresión Lineal", "SVR (radial)",
      "Bayes Ingenuo (proxy)", "RNA — nnet tuneado"),
    comparacion_reg$Algoritmo)]
) %>%
  mutate(
    Ratio       = round(RMSE_Test / RMSE_Train, 4),
    Diagnostico = case_when(
      Ratio > 1.30 ~ "Sobreajuste alto",
      Ratio > 1.15 ~ "Sobreajuste moderado",
      Ratio < 0.90 ~ "Comportamiento anómalo",
      TRUE         ~ "Buen ajuste"
    )
  ) %>%
  arrange(Ratio)

knitr::kable(sobreajuste_reg,
             col.names = c("Algoritmo", "RMSE Train", "RMSE Test",
                           "Ratio Test/Train", "Diagnóstico"),
             caption   = "Tabla 18.2 — Diagnóstico de sobreajuste en regresión",
             align     = c("l", "r", "r", "r", "l")) %>%
  kableExtra::kable_styling(bootstrap_options = c("striped", "hover", "condensed"),
                            full_width = FALSE)
```

```{r grafico-sobreajuste-clas-global}
sobreajuste_clas_long <- sobreajuste_clas %>%
  select(Algoritmo, Acc_Train, Acc_Test) %>%
  pivot_longer(cols = c(Acc_Train, Acc_Test),
               names_to = "Conjunto", values_to = "Exactitud") %>%
  mutate(Conjunto = recode(Conjunto,
                           "Acc_Train" = "Entrenamiento",
                           "Acc_Test"  = "Prueba"))

ggplot(sobreajuste_clas_long,
       aes(x = reorder(Algoritmo, Exactitud), y = Exactitud, fill = Conjunto)) +
  geom_col(position = "dodge", width = 0.65) +
  scale_fill_manual(values = c("Entrenamiento" = "#3498db",
                               "Prueba"        = "#e74c3c")) +
  coord_flip(ylim = c(0, 1)) +
  labs(title    = "Exactitud entrenamiento vs prueba — clasificación",
       subtitle  = "Brecha grande = sobreajuste; columnas similares = buen ajuste",
       x = NULL, y = "Exactitud", fill = "") +
  theme_minimal(base_size = 12)
```

```{r grafico-sobreajuste-reg-global}
sobreajuste_reg_long <- sobreajuste_reg %>%
  select(Algoritmo, RMSE_Train, RMSE_Test) %>%
  pivot_longer(cols = c(RMSE_Train, RMSE_Test),
               names_to = "Conjunto", values_to = "RMSE") %>%
  mutate(Conjunto = recode(Conjunto,
                           "RMSE_Train" = "Entrenamiento",
                           "RMSE_Test"  = "Prueba"))

ggplot(sobreajuste_reg_long,
       aes(x = reorder(Algoritmo, -RMSE), y = RMSE, fill = Conjunto)) +
  geom_col(position = "dodge", width = 0.65) +
  scale_fill_manual(values = c("Entrenamiento" = "#3498db",
                               "Prueba"        = "#e74c3c")) +
  coord_flip() +
  labs(title    = "RMSE entrenamiento vs prueba — regresión",
       subtitle  = "Brecha grande = sobreajuste; columnas similares = buen ajuste",
       x = NULL, y = "RMSE (USD)", fill = "") +
  theme_minimal(base_size = 12)
```

**Interpretación combinada del sobreajuste:**

- En **clasificación**, los algoritmos con tendencia natural al sobreajuste
  son **Random Forest** (memoriza con árboles profundos), **KNN con k=1–3**
  y la **RNA sin suficiente regularización**. La regresión logística y Naive
  Bayes, al ser de baja varianza, presentan brechas pequeñas pero menor
  exactitud en prueba.
- En **regresión**, **Random Forest** y **KNN** son los más expuestos al
  sobreajuste; **SVR** con un buen `epsilon` y la **regresión lineal** son
  los más estables. La **RNA tuneada** logra un compromiso aceptable gracias
  al `decay` óptimo encontrado por CV.
- **Regla práctica de decisión:** si dos modelos tienen métricas de prueba
  similares, se prefiere aquel con menor brecha (sobreajuste), porque su
  desempeño en producción será más estable cuando lleguen listings nuevos.

---

## 19. Cierre integrado de la consultoría — síntesis ejecutiva

A continuación se entrega la síntesis ejecutiva que cierra el ciclo de
consultoría para **SmartStay Advisors**, conectando todas las fases del
proyecto: desde la exploración inicial de los datos de Airbnb hasta la
recomendación final de los modelos a poner en producción.

```{r sintesis-final}
cat("════════════════════════════════════════════════════════════\n")
cat("  INFORME EJECUTIVO — CONSULTORÍA SMARTSTAY ADVISORS         \n")
cat("════════════════════════════════════════════════════════════\n\n")

cat("FASE 1 — Exploración:\n")
cat("  - Conjunto trabajado: ", nrow(listings_clean),
    " listings (clasificación) y ",
    nrow(listings_reg), " listings (regresión).\n", sep = "")
cat("  - Variables predictoras finales: ", ncol(train_prep) - 1, "\n", sep = "")
cat("  - Partición 70/30 con semilla 42, idéntica en todas las entregas.\n\n")

cat("FASE 2 — Categorización de precio (Barata / Media / Cara):\n")
cat("  - Corte Barata/Media: $", round(t33, 2),
    "  | Corte Media/Cara: $", round(t66, 2), "\n", sep = "")

cat("\nFASE 3 — Mejores modelos por tarea:\n")
cat("  ► CLASIFICACIÓN: ", mejor_clas$Algoritmo,
    " (Exactitud = ", scales::percent(mejor_clas$Exactitud, 0.1),
    ", Kappa = ", mejor_clas$Kappa, ")\n", sep = "")
cat("  ► REGRESIÓN:    ", mejor_reg$Algoritmo,
    " (RMSE = $", round(mejor_reg$RMSE, 2),
    ", R² = ", mejor_reg$R2, ")\n", sep = "")

cat("\nFASE 4 — Recomendaciones de negocio:\n")
cat("  1. Usar el modelo de clasificación para etiquetar nuevos listings\n")
cat("     y filtrarlos contra el presupuesto del cliente corporativo.\n")
cat("  2. Usar el modelo de regresión para sugerir un precio competitivo\n")
cat("     dentro de la franja Barata / Media / Cara estimada.\n")
cat("  3. Para propiedades con baja ocupación, comparar su precio actual\n")
cat("     contra el predicho: si está por encima, el algoritmo sugiere\n")
cat("     reducirlo para mejorar la ocupación.\n")
cat("  4. Re-entrenar trimestralmente con datos nuevos para mantener la\n")
cat("     vigencia del modelo ante cambios estacionales del mercado.\n")

cat("\nFASE 5 — Validez estadística:\n")
cat("  - Todos los modelos comparados bajo la MISMA partición train/test.\n")
cat("  - Tuning con validación cruzada de 5 folds en los modelos elegidos.\n")
cat("  - Diagnóstico de sobreajuste aplicado a los 7 algoritmos de cada tarea.\n")
cat("════════════════════════════════════════════════════════════\n")
```

```{r tabla-ejecutiva-final}
# Tabla unificada para presentar a directivos
resumen_ejecutivo <- data.frame(
  Tarea     = c("Clasificación (Barata/Media/Cara)",
                "Regresión (precio en USD)"),
  Mejor_modelo = c(mejor_clas$Algoritmo, mejor_reg$Algoritmo),
  Metrica_principal = c(paste0("Exactitud = ",
                               scales::percent(mejor_clas$Exactitud, 0.1)),
                        paste0("RMSE = $", round(mejor_reg$RMSE, 2))),
  Metrica_secundaria = c(paste0("Kappa = ", mejor_clas$Kappa),
                         paste0("R² = ",   mejor_reg$R2)),
  Costo_temporal = c(paste0(mejor_clas$Tiempo_pred_ms, " ms/predicción"),
                     paste0(mejor_reg$Tiempo_train_s, " s/entrenamiento"))
)

knitr::kable(resumen_ejecutivo,
             col.names = c("Tarea", "Modelo recomendado",
                           "Métrica principal", "Métrica secundaria",
                           "Costo temporal"),
             caption   = "Tabla 19 — Síntesis ejecutiva final para directivos",
             align     = c("l", "l", "l", "l", "l")) %>%
  kableExtra::kable_styling(bootstrap_options = c("striped", "hover", "condensed"),
                            full_width = TRUE) %>%
  kableExtra::row_spec(0, bold = TRUE, background = "#34495e", color = "white")
```

**Conclusiones de la consultoría:**

- La consultoría comparó **siete algoritmos** bajo idénticas condiciones de
  partición, normalización y semilla. Los resultados son **reproducibles** y
  **directamente comparables** entre sí.
- Para la **categorización del precio** (Barata / Media / Cara), el modelo
  recomendado combina alta exactitud, Kappa robusto y baja brecha
  entrenamiento–prueba. Su uso operativo permite a SmartStay etiquetar
  rápidamente nuevos listings y filtrarlos contra el presupuesto del cliente.
- Para la **estimación del precio numérico**, el modelo recomendado ofrece el
  mejor balance entre RMSE, MAE y R² en prueba. Su salida es directamente
  utilizable para sugerir un precio competitivo a las propiedades con baja
  ocupación, atacando uno de los objetivos centrales del cliente (incrementar
  ocupación y obtener los incentivos de Airbnb).
- Las **Redes Neuronales Artificiales** demostraron ser una alternativa
  viable pero no necesariamente superior en este tipo de conjunto de datos
  (tabular, ~2 000 observaciones, ~12 predictores). Su valor agregado se
  manifestará si en el futuro se incorporan datos textuales (descripciones,
  reseñas) o de imagen (fotos del listing), donde su capacidad de
  representación supera ampliamente a los métodos clásicos.
- El **sobreajuste fue controlado** en todos los modelos elegidos mediante
  regularización (`decay`), poda (CP óptimo), número adecuado de árboles o
  selección de `k` por validación cruzada. Las brechas entrenamiento–prueba
  finales se mantuvieron en rangos aceptables.
- **Próximos pasos sugeridos**: (i) re-entrenamiento trimestral con datos
  frescos, (ii) monitoreo de deriva del precio promedio por barrio, (iii)
  exploración de modelos avanzados (gradient boosting, redes profundas) si
  el volumen de datos crece significativamente.
