---
title: "Laboratorio 9 - Redes Neuronales"
author: "Jose Sanchez, Roberto Najera y Andre Pivaral"
date: "2026-05-08"
output: html_document
---

```{r setup, include=FALSE}
knitr::opts_chunk$set(echo = TRUE, warning = FALSE, message = FALSE)
```

```{r librerias}
library(tidyverse)
library(caret)
library(nnet)
```

## 1. Conjuntos de entrenamiento y prueba

Se utilizan los mismos conjuntos de entrenamiento y prueba definidos en
hojas de trabajo anteriores, con la misma semilla (`set.seed(42)`) y
partición 70/30.

```{r carga-datos}
load("listings.RData")

columnas_deseadas <- c("price", "room_type", "neighbourhood_group_cleansed",
                       "accommodates", "bathrooms", "bedrooms", "beds",
                       "number_of_reviews", "review_scores_rating",
                       "availability_365", "minimum_nights")
columnas_ok <- intersect(columnas_deseadas, names(listings))

listings_clean <- listings %>%
  select(all_of(columnas_ok)) %>%
  drop_na()

if (is.character(listings_clean$price)) {
  listings_clean$price <- as.numeric(gsub("[$,]", "", listings_clean$price))
}
listings_clean$price <- as.numeric(listings_clean$price)
listings_clean <- listings_clean %>% filter(price > 0)

cat("Registros disponibles:", nrow(listings_clean), "\n")
```

## 2. Variable respuesta: categorías del precio

Se utiliza la misma variable `precio_cat` de entregas anteriores, creada
con los terciles del precio: **Barata** (tercil inferior), **Media**
(tercil medio) y **Cara** (tercil superior).

```{r variable-respuesta}
listings_clean <- listings_clean %>%
  filter(price <= quantile(price, 0.99, na.rm = TRUE))

if ("minimum_nights" %in% names(listings_clean)) {
  listings_clean <- listings_clean %>%
    filter(minimum_nights <= quantile(minimum_nights, 0.99, na.rm = TRUE))
}

t33 <- quantile(listings_clean$price, 1/3)
t66 <- quantile(listings_clean$price, 2/3)

listings_clean <- listings_clean %>%
  mutate(precio_cat = factor(
    case_when(
      price <= t33 ~ "Barata",
      price <= t66 ~ "Media",
      TRUE         ~ "Cara"
    ),
    levels = c("Barata", "Media", "Cara")
  )) %>%
  select(-price)

cat("Corte Barata/Media: $", t33, "\n")
cat("Corte Media/Cara:   $", t66, "\n\n")
print(prop.table(table(listings_clean$precio_cat)))
```

```{r particion}
set.seed(42)

n_max <- 2000
if (nrow(listings_clean) > n_max) {
  idx_muestra <- createDataPartition(listings_clean$precio_cat,
                                     p = n_max / nrow(listings_clean),
                                     list = FALSE)
  listings_clean <- listings_clean[idx_muestra, ]
}

idx_train   <- createDataPartition(listings_clean$precio_cat, p = 0.7, list = FALSE)
datos_train <- listings_clean[idx_train, ]
datos_test  <- listings_clean[-idx_train, ]

dummy_recipe <- dummyVars(precio_cat ~ ., data = listings_clean, fullRank = TRUE)
train_dummy  <- predict(dummy_recipe, newdata = datos_train) |> as.data.frame()
test_dummy   <- predict(dummy_recipe, newdata = datos_test)  |> as.data.frame()

colnames(train_dummy) <- make.names(colnames(train_dummy))
colnames(test_dummy)  <- make.names(colnames(test_dummy))

prep       <- preProcess(train_dummy, method = c("center", "scale"))
train_prep <- cbind(predict(prep, train_dummy), precio_cat = datos_train$precio_cat)
test_prep  <- cbind(predict(prep, test_dummy),  precio_cat = datos_test$precio_cat)

cat("Registros en entrenamiento:", nrow(train_prep), "\n")
cat("Registros en prueba:       ", nrow(test_prep),  "\n")
cat("Variables predictoras:     ", ncol(train_prep) - 1, "\n")
```
