---
title: "Laboratorio 9 - Redes Neuronales"
author: "Jose Sanchez, Roberto Najera y Andre Pivaral"
date: "2026-05-08"
output:
  html_document:
    toc: true
    toc_float: true
    theme: flatly
    highlight: tango
---

```{r setup, include=FALSE}
knitr::opts_chunk$set(echo = TRUE, warning = FALSE, message = FALSE)
```

```{r librerias}
if (!require("neuralnet")) install.packages("neuralnet", repos = "https://cloud.r-project.org")

library(tidyverse)
library(caret)
library(nnet)
library(neuralnet)
```

## 1. Conjuntos de entrenamiento y prueba

Se utilizan los mismos conjuntos de entrenamiento y prueba definidos en
hojas de trabajo anteriores, con la misma semilla (`set.seed(42)`) y
partición 70/30.

```{r carga-datos}
load("listings.RData")

columnas_deseadas <- c("price", "room_type", "neighbourhood_group_cleansed",
                       "accommodates", "bathrooms", "bedrooms", "beds",
                       "number_of_reviews", "review_scores_rating",
                       "availability_365", "minimum_nights")
columnas_ok <- intersect(columnas_deseadas, names(listings))

listings_clean <- listings %>%
  select(all_of(columnas_ok)) %>%
  drop_na()

if (is.character(listings_clean$price)) {
  listings_clean$price <- as.numeric(gsub("[$,]", "", listings_clean$price))
}
listings_clean$price <- as.numeric(listings_clean$price)
listings_clean <- listings_clean %>% filter(price > 0)

cat("Registros disponibles:", nrow(listings_clean), "\n")
```

## 2. Variable respuesta: categorías del precio

Se utiliza la misma variable `precio_cat` de entregas anteriores, creada
con los terciles del precio: **Barata** (tercil inferior), **Media**
(tercil medio) y **Cara** (tercil superior).

```{r variable-respuesta}
listings_clean <- listings_clean %>%
  filter(price <= quantile(price, 0.99, na.rm = TRUE))

if ("minimum_nights" %in% names(listings_clean)) {
  listings_clean <- listings_clean %>%
    filter(minimum_nights <= quantile(minimum_nights, 0.99, na.rm = TRUE))
}

t33 <- quantile(listings_clean$price, 1/3)
t66 <- quantile(listings_clean$price, 2/3)

listings_clean <- listings_clean %>%
  mutate(precio_cat = factor(
    case_when(
      price <= t33 ~ "Barata",
      price <= t66 ~ "Media",
      TRUE         ~ "Cara"
    ),
    levels = c("Barata", "Media", "Cara")
  )) %>%
  select(-price)

cat("Corte Barata/Media: $", t33, "\n")
cat("Corte Media/Cara:   $", t66, "\n\n")
print(prop.table(table(listings_clean$precio_cat)))
```

```{r particion}
set.seed(42)

n_max <- 2000
if (nrow(listings_clean) > n_max) {
  idx_muestra <- createDataPartition(listings_clean$precio_cat,
                                     p = n_max / nrow(listings_clean),
                                     list = FALSE)
  listings_clean <- listings_clean[idx_muestra, ]
}

idx_train   <- createDataPartition(listings_clean$precio_cat, p = 0.7, list = FALSE)
datos_train <- listings_clean[idx_train, ]
datos_test  <- listings_clean[-idx_train, ]

dummy_recipe <- dummyVars(precio_cat ~ ., data = listings_clean, fullRank = TRUE)
train_dummy  <- predict(dummy_recipe, newdata = datos_train) |> as.data.frame()
test_dummy   <- predict(dummy_recipe, newdata = datos_test)  |> as.data.frame()

colnames(train_dummy) <- make.names(colnames(train_dummy))
colnames(test_dummy)  <- make.names(colnames(test_dummy))

prep       <- preProcess(train_dummy, method = c("center", "scale"))
train_prep <- cbind(predict(prep, train_dummy), precio_cat = datos_train$precio_cat)
test_prep  <- cbind(predict(prep, test_dummy),  precio_cat = datos_test$precio_cat)

cat("Registros en entrenamiento:", nrow(train_prep), "\n")
cat("Registros en prueba:       ", nrow(test_prep),  "\n")
cat("Variables predictoras:     ", ncol(train_prep) - 1, "\n")
```

---

## 3. Modelos de redes neuronales

Se generan dos modelos con **topologías y funciones de activación distintas**.

### Modelo 1 — `nnet`: 1 capa oculta, activación sigmoide (logística)

Topología: capa de entrada → **5 neuronas ocultas** → capa de salida (softmax).
Función de activación oculta: **sigmoide (logística)**, la cual mapea cada
neurona al intervalo (0, 1). Es la función por defecto de `nnet`. La capa
de salida usa **softmax** para producir probabilidades de clase que sumen 1.

```{r modelo1-nnet}
library(nnet)
set.seed(42)

modelo1 <- nnet(
  precio_cat ~ .,
  data   = train_prep,
  size   = 5,        # 5 neuronas en la capa oculta
  decay  = 0.01,     # regularización L2
  maxit  = 500,
  trace  = FALSE
)

cat("=== Modelo 1: nnet (sigmoide, 1 capa oculta con 5 neuronas) ===\n")
cat("Pesos totales del modelo:", length(modelo1$wts), "\n")
cat("Valor del criterio de ajuste:", modelo1$value, "\n")
```

### Modelo 2 — `neuralnet`: 2 capas ocultas, activación tangente hiperbólica

Topología: capa de entrada → **6 neuronas** → **3 neuronas** → capa de salida.
Función de activación oculta: **tanh**, que mapea cada neurona al intervalo
(-1, 1). A diferencia de la sigmoide, está centrada en cero, lo que ayuda
a evitar gradientes saturados y suele acelerar la convergencia.
La variable respuesta se codifica en **tres columnas binarias** (una por
clase) para que `neuralnet` pueda manejar clasificación multiclase.

```{r modelo2-neuralnet}
# Codificar la respuesta como tres columnas binarias (one-hot)
y_train <- model.matrix(~ precio_cat - 1, data = train_prep) |> as.data.frame()
y_test  <- model.matrix(~ precio_cat - 1, data = test_prep)  |> as.data.frame()

colnames(y_train) <- c("Barata", "Media", "Cara")
colnames(y_test)  <- c("Barata", "Media", "Cara")

vars_pred <- setdiff(names(train_prep), "precio_cat")

train_nn2 <- cbind(train_prep[, vars_pred], y_train)
test_nn2  <- cbind(test_prep[, vars_pred],  y_test)

formula_nn2 <- as.formula(
  paste("Barata + Media + Cara ~", paste(vars_pred, collapse = " + "))
)

set.seed(42)
modelo2 <- neuralnet(
  formula_nn2,
  data           = train_nn2,
  hidden         = c(6, 3),   # 2 capas ocultas: 6 y 3 neuronas
  act.fct        = "tanh",    # activación tangente hiperbólica
  linear.output  = FALSE,     # salida con activación (clasificación)
  stepmax        = 1e6,
  threshold      = 0.05
)

cat("=== Modelo 2: neuralnet (tanh, 2 capas ocultas: 6-3 neuronas) ===\n")
cat("Pasos hasta convergencia:", modelo2$result.matrix["steps", 1], "\n")
cat("Error final:             ", modelo2$result.matrix["error", 1], "\n")
```

---

## 4. Predicciones

```{r predicciones}
# --- Modelo 1 ---
pred1_train <- predict(modelo1, newdata = train_prep, type = "class") |>
  factor(levels = levels(train_prep$precio_cat))

pred1_test  <- predict(modelo1, newdata = test_prep,  type = "class") |>
  factor(levels = levels(test_prep$precio_cat))

# --- Modelo 2 ---
# compute() devuelve probabilidades por clase; se toma la de mayor valor
raw2_test  <- neuralnet::compute(modelo2, test_nn2[, vars_pred])$net.result
raw2_train <- neuralnet::compute(modelo2, train_nn2[, vars_pred])$net.result

clases <- c("Barata", "Media", "Cara")

pred2_test  <- factor(clases[apply(raw2_test,  1, which.max)],
                      levels = levels(test_prep$precio_cat))
pred2_train <- factor(clases[apply(raw2_train, 1, which.max)],
                      levels = levels(train_prep$precio_cat))

# Tabla resumen de exactitud
resumen <- data.frame(
  Modelo        = c("Modelo 1 (nnet, sigmoide, 5)",
                    "Modelo 2 (neuralnet, tanh, 6-3)"),
  Acc_Train     = c(round(mean(pred1_train == train_prep$precio_cat), 4),
                    round(mean(pred2_train == train_prep$precio_cat), 4)),
  Acc_Test      = c(round(mean(pred1_test  == test_prep$precio_cat),  4),
                    round(mean(pred2_test  == test_prep$precio_cat),  4))
)
print(resumen)
```

---

## 5. Matrices de confusión

### Modelo 1 — nnet (sigmoide, 1 capa oculta con 5 neuronas)

```{r cm-modelo1}
confusionMatrix(pred1_test, test_prep$precio_cat)
```

### Modelo 2 — neuralnet (tanh, 2 capas ocultas: 6-3 neuronas)

```{r cm-modelo2}
confusionMatrix(pred2_test, test_prep$precio_cat)
```

---

## 6. Comparación de modelos: efectividad, tiempo y equivocaciones

### 6.1 Efectividad y tiempo de procesamiento

```{r comparacion-efectividad}
# Tiempo de predicción en prueba
t1_inicio <- Sys.time()
predict(modelo1, newdata = test_prep, type = "class")
t1_fin <- Sys.time()

t2_inicio <- Sys.time()
neuralnet::compute(modelo2, test_nn2[, vars_pred])
t2_fin <- Sys.time()

cm1 <- confusionMatrix(pred1_test, test_prep$precio_cat)
cm2 <- confusionMatrix(pred2_test, test_prep$precio_cat)

tabla_comp <- data.frame(
  Modelo       = c("M1: nnet (sigmoide, 1 capa, 5 neur.)",
                   "M2: neuralnet (tanh, 2 capas, 6-3)"),
  Exactitud    = round(c(cm1$overall["Accuracy"], cm2$overall["Accuracy"]), 4),
  Kappa        = round(c(cm1$overall["Kappa"],    cm2$overall["Kappa"]),    4),
  Tiempo_pred_ms = round(c(
    as.numeric(difftime(t1_fin, t1_inicio, units = "secs")) * 1000,
    as.numeric(difftime(t2_fin, t2_inicio, units = "secs")) * 1000
  ), 2)
)
print(tabla_comp)
```

```{r grafico-efectividad}
tabla_comp_long <- tabla_comp %>%
  select(Modelo, Exactitud, Kappa) %>%
  pivot_longer(cols = c(Exactitud, Kappa), names_to = "Metrica", values_to = "Valor")

ggplot(tabla_comp_long, aes(x = Modelo, y = Valor, fill = Metrica)) +
  geom_col(position = "dodge") +
  geom_text(aes(label = round(Valor, 3)), position = position_dodge(0.9),
            vjust = -0.4, size = 3.5) +
  scale_fill_manual(values = c("Exactitud" = "#3498db", "Kappa" = "#e67e22")) +
  labs(title = "Exactitud y Kappa en prueba por modelo",
       x = "", y = "Valor", fill = "") +
  ylim(0, 1) +
  theme_minimal()
```

### 6.2 Análisis de equivocaciones

Se examina la tabla de errores de cada modelo para identificar **dónde se
equivocó más** (clase con mayor tasa de error), **dónde se equivocó menos**
y **qué tan graves** son los errores cometidos.

```{r errores-modelo1}
cat("=== Errores Modelo 1 (nnet, sigmoide) ===\n")
cm1_tabla <- cm1$table
errores_m1 <- data.frame(
  Clase          = rownames(cm1_tabla),
  Correctos      = diag(cm1_tabla),
  Total_real     = rowSums(cm1_tabla),
  Tasa_error     = round(1 - diag(cm1_tabla) / rowSums(cm1_tabla), 4)
) %>% arrange(desc(Tasa_error))
print(errores_m1)
```

```{r errores-modelo2}
cat("=== Errores Modelo 2 (neuralnet, tanh) ===\n")
cm2_tabla <- cm2$table
errores_m2 <- data.frame(
  Clase          = rownames(cm2_tabla),
  Correctos      = diag(cm2_tabla),
  Total_real     = rowSums(cm2_tabla),
  Tasa_error     = round(1 - diag(cm2_tabla) / rowSums(cm2_tabla), 4)
) %>% arrange(desc(Tasa_error))
print(errores_m2)
```

```{r grafico-errores}
errores_m1$Modelo <- "M1: nnet (sigmoide)"
errores_m2$Modelo <- "M2: neuralnet (tanh)"
errores_todos <- rbind(errores_m1, errores_m2)

ggplot(errores_todos, aes(x = Clase, y = Tasa_error, fill = Modelo)) +
  geom_col(position = "dodge") +
  geom_text(aes(label = scales::percent(Tasa_error, accuracy = 0.1)),
            position = position_dodge(0.9), vjust = -0.4, size = 3.5) +
  scale_fill_manual(values = c("M1: nnet (sigmoide)" = "#2980b9",
                               "M2: neuralnet (tanh)" = "#8e44ad")) +
  labs(title = "Tasa de error por clase y modelo",
       x = "Categoría de precio", y = "Tasa de error", fill = "") +
  ylim(0, 1) +
  theme_minimal()
```

**Importancia de los errores:**

- **Error Barata → Cara o Cara → Barata**: el más grave. Implica recomendar
  un precio muy alejado del mercado real, causando pérdida de ingresos o de
  ocupación.
- **Error con clase "Media"**: el más frecuente, ya que sus fronteras con
  Barata y Cara son difusas por construcción (terciles). Clasificar una
  propiedad Media como Barata o Cara tiene un impacto moderado en el negocio.
- La clase con **mayor tasa de error** suele ser "Media" en ambos modelos,
  mientras que "Barata" y "Cara" —al tener precios más extremos— resultan
  más fáciles de clasificar correctamente.

---

## 7. Análisis de sobreajuste

```{r sobreajuste}
tabla_ov <- data.frame(
  Modelo      = c("M1: nnet (sigmoide, 1 capa, 5 neur.)",
                  "M2: neuralnet (tanh, 2 capas, 6-3)"),
  Acc_Train   = c(round(mean(pred1_train == train_prep$precio_cat), 4),
                  round(mean(pred2_train == train_prep$precio_cat), 4)),
  Acc_Test    = c(round(mean(pred1_test  == test_prep$precio_cat),  4),
                  round(mean(pred2_test  == test_prep$precio_cat),  4))
) %>%
  mutate(
    Diferencia  = round(Acc_Train - Acc_Test, 4),
    Diagnostico = case_when(
      Diferencia > 0.05                            ~ "Sobreajuste",
      Acc_Train < 0.60 & Acc_Test < 0.60           ~ "Desajuste",
      TRUE                                          ~ "Buen ajuste"
    )
  )

print(tabla_ov)
```

```{r grafico-sobreajuste}
tabla_ov_long <- tabla_ov %>%
  select(Modelo, Acc_Train, Acc_Test) %>%
  pivot_longer(cols = c(Acc_Train, Acc_Test),
               names_to = "Conjunto", values_to = "Exactitud") %>%
  mutate(Conjunto = recode(Conjunto,
                           "Acc_Train" = "Entrenamiento",
                           "Acc_Test"  = "Prueba"))

ggplot(tabla_ov_long, aes(x = Modelo, y = Exactitud, fill = Conjunto)) +
  geom_col(position = "dodge") +
  geom_text(aes(label = scales::percent(Exactitud, accuracy = 0.1)),
            position = position_dodge(0.9), vjust = -0.4, size = 3) +
  scale_fill_manual(values = c("Entrenamiento" = "#3498db", "Prueba" = "#e74c3c")) +
  labs(title = "Exactitud entrenamiento vs prueba — diagnóstico de sobreajuste",
       x = "", y = "Exactitud", fill = "") +
  ylim(0, 1) +
  theme_minimal()
```

**Interpretación:**

- Si `Diferencia > 0.05` → el modelo memoriza patrones de entrenamiento
  que no generalizan (**sobreajuste**). Solución: aumentar `decay` o reducir
  neuronas.
- Si ambas exactitudes son bajas (`< 0.60`) → el modelo es demasiado simple
  para los datos (**desajuste**). Solución: más neuronas o más capas.
- Si `Diferencia ≤ 0.05` y exactitudes razonables → **buen ajuste**.

---

## 8. Tuning del modelo elegido

Se selecciona el modelo con mayor exactitud en prueba y se tunea
mediante búsqueda en grilla con validación cruzada de 5 folds usando
`caret`. Los hiperparámetros explorados son el número de neuronas en
la capa oculta (`size`) y la regularización L2 (`decay`).

```{r seleccion-modelo}
mejor_idx <- which.max(tabla_ov$Acc_Test)
cat("Modelo seleccionado para tuning:", tabla_ov$Modelo[mejor_idx], "\n")
cat("Exactitud base en prueba:", tabla_ov$Acc_Test[mejor_idx], "\n")
```

```{r tuning}
set.seed(42)

grilla <- expand.grid(
  size  = c(3, 5, 8, 10),
  decay = c(0, 0.001, 0.01, 0.05, 0.1)
)

ctrl <- trainControl(
  method = "cv",
  number = 5
)

modelo_tuned <- train(
  precio_cat ~ .,
  data      = train_prep,
  method    = "nnet",
  tuneGrid  = grilla,
  trControl = ctrl,
  metric    = "Accuracy",
  trace     = FALSE,
  maxit     = 500
)

cat("Mejores parámetros encontrados:\n")
print(modelo_tuned$bestTune)
```

```{r resultados-tuning}
plot(modelo_tuned, main = "Exactitud por combinación de hiperparámetros (CV 5-fold)")
```

```{r evaluacion-tuned}
pred_tuned_train <- predict(modelo_tuned, newdata = train_prep)
pred_tuned_test  <- predict(modelo_tuned, newdata = test_prep)

acc_tuned_train <- round(mean(pred_tuned_train == train_prep$precio_cat), 4)
acc_tuned_test  <- round(mean(pred_tuned_test  == test_prep$precio_cat),  4)

cat("=== Modelo tuneado ===\n")
cat(sprintf("Exactitud entrenamiento: %.4f\n", acc_tuned_train))
cat(sprintf("Exactitud prueba:        %.4f\n", acc_tuned_test))
cat(sprintf("Diferencia:              %.4f\n", acc_tuned_train - acc_tuned_test))

cat("\nMatriz de confusión (prueba):\n")
confusionMatrix(pred_tuned_test, test_prep$precio_cat)
```

```{r comparacion-antes-despues}
tabla_final <- data.frame(
  Modelo      = c("M1: nnet base", "M2: neuralnet base", "nnet tuneado (CV)"),
  Acc_Train   = c(tabla_ov$Acc_Train[1], tabla_ov$Acc_Train[2], acc_tuned_train),
  Acc_Test    = c(tabla_ov$Acc_Test[1],  tabla_ov$Acc_Test[2],  acc_tuned_test),
  Diferencia  = c(tabla_ov$Diferencia[1], tabla_ov$Diferencia[2],
                  round(acc_tuned_train - acc_tuned_test, 4))
) %>%
  mutate(Diagnostico = case_when(
    Diferencia > 0.05                  ~ "Sobreajuste",
    Acc_Train < 0.60 & Acc_Test < 0.60 ~ "Desajuste",
    TRUE                               ~ "Buen ajuste"
  ))

print(tabla_final)
```

**Discusión del tuning:**

- La búsqueda en grilla evalúa 20 combinaciones de `size` y `decay` usando
  validación cruzada, lo que penaliza configuraciones que solo funcionan
  bien en entrenamiento.
- Un `decay` mayor reduce el sobreajuste a costa de algo de exactitud;
  un `size` mayor aumenta la capacidad expresiva del modelo pero eleva el
  riesgo de memorizar ruido.
- Si la exactitud en prueba del modelo tuneado supera a la del modelo base
  **y** la diferencia train-test se mantiene ≤ 0.05, el tuning fue exitoso
  sin introducir sobreajuste.
- Si la diferencia train-test crece con el tuning, conviene aumentar `decay`
  o reducir `size` para recuperar la capacidad de generalización.
  
  
  
---

## 9. Variable respuesta: precio numérico

Para los modelos de regresión se vuelve a incluir la variable `price` como
respuesta continua, manteniendo exactamente el mismo subconjunto de
observaciones y la misma partición 70/30 definidos anteriormente.

```{r datos-regresion}
load("listings.RData")

columnas_reg <- c("price", "room_type", "neighbourhood_group_cleansed",
                  "accommodates", "bathrooms", "bedrooms", "beds",
                  "number_of_reviews", "review_scores_rating",
                  "availability_365", "minimum_nights")
columnas_reg_ok <- intersect(columnas_reg, names(listings))

listings_reg <- listings %>%
  select(all_of(columnas_reg_ok)) %>%
  drop_na()

if (is.character(listings_reg$price)) {
  listings_reg$price <- as.numeric(gsub("[$,]", "", listings_reg$price))
}
listings_reg$price <- as.numeric(listings_reg$price)
listings_reg <- listings_reg %>%
  filter(price > 0,
         price <= quantile(price, 0.99, na.rm = TRUE))

if ("minimum_nights" %in% names(listings_reg)) {
  listings_reg <- listings_reg %>%
    filter(minimum_nights <= quantile(minimum_nights, 0.99, na.rm = TRUE))
}

# Submuestreo con la misma semilla para reproducibilidad
set.seed(42)
n_max_reg <- 2000
if (nrow(listings_reg) > n_max_reg) {
  idx_reg <- sample(nrow(listings_reg), n_max_reg)
  listings_reg <- listings_reg[idx_reg, ]
}

# Partición 70/30 con set.seed(42)
set.seed(42)
idx_train_reg   <- createDataPartition(listings_reg$price, p = 0.7, list = FALSE)
datos_train_reg <- listings_reg[ idx_train_reg, ]
datos_test_reg  <- listings_reg[-idx_train_reg, ]

# Codificación dummy y normalización
dummy_reg      <- dummyVars(price ~ ., data = listings_reg, fullRank = TRUE)
train_reg_d    <- predict(dummy_reg, newdata = datos_train_reg) |> as.data.frame()
test_reg_d     <- predict(dummy_reg, newdata = datos_test_reg)  |> as.data.frame()
colnames(train_reg_d) <- make.names(colnames(train_reg_d))
colnames(test_reg_d)  <- make.names(colnames(test_reg_d))

prep_reg        <- preProcess(train_reg_d, method = c("center", "scale"))
train_reg_prep  <- cbind(predict(prep_reg, train_reg_d),
                         price = datos_train_reg$price)
test_reg_prep   <- cbind(predict(prep_reg, test_reg_d),
                          price = datos_test_reg$price)

cat("Registros en entrenamiento (regresión):", nrow(train_reg_prep), "\n")
cat("Registros en prueba (regresión):       ", nrow(test_reg_prep),  "\n")
cat("Variables predictoras:                 ", ncol(train_reg_prep) - 1, "\n")
cat("Rango de precio — train: [",
    round(min(train_reg_prep$price), 2), ",",
    round(max(train_reg_prep$price), 2), "]\n")
```

---

## 10. Modelos de regresión con redes neuronales

Se construyen dos modelos con **topologías y funciones de activación
distintas**, ambos con salida lineal (`linear.output = TRUE` o equivalente
en `nnet`) para que la predicción no quede acotada.

### Modelo R1 — `nnet`: 1 capa oculta (8 neuronas), activación logística

Topología: entrada → **8 neuronas ocultas** → salida lineal.
La función de activación de las neuronas ocultas es la **sigmoide
logística**; la capa de salida es **lineal** (sin activación), lo que
permite predecir valores continuos sin restricción de rango. Se aplica
regularización L2 (`decay = 0.01`) para controlar el sobreajuste.

```{r modelo-reg1}
set.seed(42)

t_r1_train_inicio <- Sys.time()
modelo_reg1 <- nnet(
  price ~ .,
  data      = train_reg_prep,
  size      = 8,          # 8 neuronas en la capa oculta
  decay     = 0.01,       # regularización L2
  linout    = TRUE,       # salida lineal para regresión
  maxit     = 500,
  trace     = FALSE
)
t_r1_train_fin <- Sys.time()

cat("=== Modelo R1: nnet (sigmoide, 1 capa, 8 neuronas) ===\n")
cat("Pesos totales:         ", length(modelo_reg1$wts), "\n")
cat("Criterio de ajuste:    ", round(modelo_reg1$value, 4), "\n")
cat("Tiempo de entrenamiento:",
    round(as.numeric(difftime(t_r1_train_fin, t_r1_train_inicio,
                              units = "secs")), 2), "s\n")
```

### Modelo R2 — `neuralnet`: 2 capas ocultas (10-5 neuronas), activación tanh

Topología: entrada → **10 neuronas** → **5 neuronas** → salida lineal.
La función de activación es la **tangente hiperbólica (tanh)**, centrada en
cero, lo que suele acelerar el aprendizaje al reducir la saturación de
gradientes. La salida es lineal (`linear.output = TRUE`).

```{r modelo-reg2}
vars_pred_reg <- setdiff(names(train_reg_prep), "price")

formula_reg2 <- as.formula(
  paste("price ~", paste(vars_pred_reg, collapse = " + "))
)

set.seed(42)
t_r2_train_inicio <- Sys.time()
modelo_reg2 <- neuralnet(
  formula_reg2,
  data          = train_reg_prep,
  hidden        = c(10, 5),   # 2 capas ocultas: 10 y 5 neuronas
  act.fct       = "tanh",     # tangente hiperbólica
  linear.output = TRUE,       # salida lineal (regresión)
  stepmax       = 1e6,
  threshold     = 0.5
)
t_r2_train_fin <- Sys.time()

cat("=== Modelo R2: neuralnet (tanh, 2 capas: 10-5 neuronas) ===\n")
cat("Pasos hasta convergencia:",
    modelo_reg2$result.matrix["steps", 1], "\n")
cat("Error final:             ",
    round(modelo_reg2$result.matrix["error", 1], 4), "\n")
cat("Tiempo de entrenamiento: ",
    round(as.numeric(difftime(t_r2_train_fin, t_r2_train_inicio,
                              units = "secs")), 2), "s\n")
```

---



## 11. Comparación de los modelos de regresión

Se evalúa cada modelo con las métricas estándar de regresión: **RMSE**
(error cuadrático medio), **MAE** (error absoluto medio) y **R²**
(coeficiente de determinación), tanto en entrenamiento como en prueba.

```{r metricas-regresion}
# Función auxiliar
metricas_reg <- function(real, pred) {
  rmse <- sqrt(mean((real - pred)^2))
  mae  <- mean(abs(real - pred))
  ss_res <- sum((real - pred)^2)
  ss_tot <- sum((real - mean(real))^2)
  r2   <- 1 - ss_res / ss_tot
  c(RMSE = round(rmse, 4), MAE = round(mae, 4), R2 = round(r2, 4))
}

# --- Predicciones Modelo R1 ---
pred_r1_train <- predict(modelo_reg1, newdata = train_reg_prep)
pred_r1_test  <- predict(modelo_reg1, newdata = test_reg_prep)

# --- Predicciones Modelo R2 ---
pred_r2_train <- neuralnet::compute(modelo_reg2,
                                    train_reg_prep[, vars_pred_reg])$net.result[, 1]
pred_r2_test  <- neuralnet::compute(modelo_reg2,
                                    test_reg_prep[, vars_pred_reg])$net.result[, 1]

# Tabla de métricas
tabla_reg <- data.frame(
  Modelo    = rep(c("R1: nnet (sigmoide, 8 neur.)",
                    "R2: neuralnet (tanh, 10-5)"), each = 2),
  Conjunto  = rep(c("Entrenamiento", "Prueba"), times = 2),
  rbind(
    metricas_reg(train_reg_prep$price, pred_r1_train),
    metricas_reg(test_reg_prep$price,  pred_r1_test),
    metricas_reg(train_reg_prep$price, pred_r2_train),
    metricas_reg(test_reg_prep$price,  pred_r2_test)
  )
)
print(tabla_reg)
```

```{r grafico-metricas-reg}
library(tidyr)

tabla_reg_long <- tabla_reg %>%
  pivot_longer(cols = c(RMSE, MAE, R2),
               names_to = "Metrica", values_to = "Valor")

ggplot(tabla_reg_long %>% filter(Conjunto == "Prueba"),
       aes(x = Modelo, y = Valor, fill = Modelo)) +
  geom_col(show.legend = FALSE) +
  geom_text(aes(label = round(Valor, 3)), vjust = -0.4, size = 3.5) +
  facet_wrap(~ Metrica, scales = "free_y") +
  scale_fill_manual(values = c("#2980b9", "#8e44ad")) +
  labs(title = "Métricas de regresión en conjunto de prueba",
       x = "", y = "Valor") +
  theme_minimal() +
  theme(axis.text.x = element_text(angle = 15, hjust = 1))
```

```{r grafico-pred-real}
df_pred <- data.frame(
  Real        = c(test_reg_prep$price, test_reg_prep$price),
  Prediccion  = c(pred_r1_test, pred_r2_test),
  Modelo      = rep(c("R1: nnet (sigmoide)", "R2: neuralnet (tanh)"),
                    each = nrow(test_reg_prep))
)

ggplot(df_pred, aes(x = Real, y = Prediccion, color = Modelo)) +
  geom_point(alpha = 0.4, size = 1.5) +
  geom_abline(slope = 1, intercept = 0, linetype = "dashed", color = "black") +
  facet_wrap(~ Modelo) +
  scale_color_manual(values = c("#2980b9", "#8e44ad")) +
  labs(title = "Precio real vs. predicho — modelos de regresión RNA",
       x = "Precio real (USD)", y = "Precio predicho (USD)") +
  theme_minimal() +
  theme(legend.position = "none")
```

**Interpretación:**

- El modelo con menor RMSE y MAE en prueba, y mayor R², es el que mejor
  predice el precio de los listings.
- La gráfica de dispersión "real vs. predicho" permite observar si las
  predicciones se concentran cerca de la diagonal perfecta (línea punteada)
  o si existe sesgo sistemático hacia algún rango de precios.
- Se espera que el Modelo R2 (mayor capacidad con dos capas ocultas) capture
  relaciones más complejas, aunque también es más propenso al sobreajuste si
  `decay` no es suficiente.

---

## 12. Análisis de sobreajuste — curvas de aprendizaje

Para detectar sobreajuste en los modelos de regresión se construye una
**curva de aprendizaje**: se entrena el modelo con subconjuntos de tamaño
creciente y se registra el RMSE en entrenamiento y en prueba. Un modelo
sobreajustado muestra RMSE de entrenamiento muy bajo y RMSE de prueba
significativamente mayor.

```{r curva-aprendizaje}
set.seed(42)

proporciones <- seq(0.10, 1.0, by = 0.10)

curva_aprendizaje <- function(modelo_fn, prop_vec,
                              train_data, test_data,
                              pred_data_fn, vars_pred) {
  resultados <- lapply(prop_vec, function(p) {
    n_sub   <- max(10, round(p * nrow(train_data)))
    idx_sub <- sample(nrow(train_data), n_sub)
    sub     <- train_data[idx_sub, ]

    m   <- modelo_fn(sub)
    ptr <- pred_data_fn(m, sub,        vars_pred)
    pte <- pred_data_fn(m, test_data,  vars_pred)

    rtr <- sqrt(mean((sub$price - ptr)^2))
    rte <- sqrt(mean((test_data$price - pte)^2))
    data.frame(Prop = p, N = n_sub, RMSE_Train = rtr, RMSE_Test = rte)
  })
  do.call(rbind, resultados)
}

# Funciones de ajuste y predicción para cada modelo
fn_r1 <- function(dat) {
  nnet(price ~ ., data = dat, size = 8, decay = 0.01,
       linout = TRUE, maxit = 300, trace = FALSE)
}
pred_r1_fn <- function(m, dat, vp) as.vector(predict(m, newdata = dat))

fn_r2 <- function(dat) {
  f <- as.formula(paste("price ~", paste(vars_pred_reg, collapse = " + ")))
  neuralnet(f, data = dat, hidden = c(10, 5), act.fct = "tanh",
            linear.output = TRUE, stepmax = 5e5, threshold = 0.5)
}
pred_r2_fn <- function(m, dat, vp) {
  neuralnet::compute(m, dat[, vp])$net.result[, 1]
}

curva_r1 <- curva_aprendizaje(fn_r1, proporciones,
                               train_reg_prep, test_reg_prep,
                               pred_r1_fn, vars_pred_reg)
curva_r2 <- curva_aprendizaje(fn_r2, proporciones,
                               train_reg_prep, test_reg_prep,
                               pred_r2_fn, vars_pred_reg)

curva_r1$Modelo <- "R1: nnet (sigmoide)"
curva_r2$Modelo <- "R2: neuralnet (tanh)"
curvas_todas <- rbind(curva_r1, curva_r2)
```

```{r plot-curva-aprendizaje}
curvas_long <- curvas_todas %>%
  pivot_longer(cols = c(RMSE_Train, RMSE_Test),
               names_to = "Conjunto", values_to = "RMSE") %>%
  mutate(Conjunto = recode(Conjunto,
                           "RMSE_Train" = "Entrenamiento",
                           "RMSE_Test"  = "Prueba"))

ggplot(curvas_long, aes(x = N, y = RMSE, color = Conjunto, linetype = Conjunto)) +
  geom_line(linewidth = 1) +
  geom_point(size = 2) +
  facet_wrap(~ Modelo, scales = "free_y") +
  scale_color_manual(values = c("Entrenamiento" = "#3498db",
                                "Prueba"        = "#e74c3c")) +
  labs(title = "Curvas de aprendizaje — modelos de regresión RNA",
       x = "Tamaño del conjunto de entrenamiento",
       y = "RMSE", color = "", linetype = "") +
  theme_minimal()
```

```{r tabla-sobreajuste-reg}
tabla_ov_reg <- data.frame(
  Modelo        = c("R1: nnet (sigmoide, 8 neur.)",
                    "R2: neuralnet (tanh, 10-5)"),
  RMSE_Train    = c(round(sqrt(mean((train_reg_prep$price - pred_r1_train)^2)), 4),
                    round(sqrt(mean((train_reg_prep$price - pred_r2_train)^2)), 4)),
  RMSE_Test     = c(round(sqrt(mean((test_reg_prep$price  - pred_r1_test)^2)),  4),
                    round(sqrt(mean((test_reg_prep$price  - pred_r2_test)^2)),  4))
) %>%
  mutate(
    Ratio       = round(RMSE_Test / RMSE_Train, 4),
    Diagnostico = case_when(
      Ratio > 1.20 ~ "Sobreajuste",
      RMSE_Train > quantile(test_reg_prep$price, 0.75) ~ "Desajuste",
      TRUE         ~ "Buen ajuste"
    )
  )
print(tabla_ov_reg)
```

**Interpretación de las curvas:**

- Si la brecha entre la curva de prueba y la de entrenamiento **se cierra** a
  medida que crece el conjunto de entrenamiento, el sobreajuste es moderado y
  podría reducirse con más datos.
- Si la curva de prueba permanece **sistemáticamente alta** y la de
  entrenamiento baja, hay sobreajuste estructural que requiere reducir la
  complejidad del modelo o aumentar `decay`.
- Un Ratio RMSE\_Test / RMSE\_Train superior a 1.20 se toma como señal de
  sobreajuste relevante.

---


## 13. Tuning del modelo de regresión seleccionado

Se selecciona el modelo de regresión con menor RMSE en prueba y se optimizan
sus hiperparámetros mediante búsqueda en grilla con validación cruzada de 5
folds. Se exploran combinaciones de número de neuronas (`size`) y
regularización L2 (`decay`).

```{r seleccion-modelo-reg}
mejor_reg_idx <- which.min(tabla_ov_reg$RMSE_Test)
cat("Modelo seleccionado para tuning (regresión):",
    tabla_ov_reg$Modelo[mejor_reg_idx], "\n")
cat("RMSE base en prueba:",
    tabla_ov_reg$RMSE_Test[mejor_reg_idx], "\n")
```

```{r tuning-regresion}
set.seed(42)

grilla_reg <- expand.grid(
  size  = c(5, 8, 10, 15),
  decay = c(0, 0.001, 0.01, 0.05, 0.1)
)

ctrl_reg <- trainControl(
  method = "cv",
  number = 5
)

modelo_reg_tuned <- train(
  price ~ .,
  data      = train_reg_prep,
  method    = "nnet",
  tuneGrid  = grilla_reg,
  trControl = ctrl_reg,
  metric    = "RMSE",
  linout    = TRUE,
  trace     = FALSE,
  maxit     = 500
)

cat("Mejores parámetros encontrados:\n")
print(modelo_reg_tuned$bestTune)
```

```{r resultados-tuning-reg}
plot(modelo_reg_tuned,
     main = "RMSE por combinación de hiperparámetros (CV 5-fold)")
```

```{r evaluacion-tuned-reg}
pred_rt_train <- predict(modelo_reg_tuned, newdata = train_reg_prep)
pred_rt_test  <- predict(modelo_reg_tuned, newdata = test_reg_prep)

m_rt_train <- metricas_reg(train_reg_prep$price, pred_rt_train)
m_rt_test  <- metricas_reg(test_reg_prep$price,  pred_rt_test)

tabla_tuned_reg <- data.frame(
  Modelo   = c("R1 base", "R2 base", "nnet tuneado (CV)"),
  Conjunto = "Prueba",
  RMSE = c(tabla_ov_reg$RMSE_Test[1],
            tabla_ov_reg$RMSE_Test[2],
            m_rt_test["RMSE"]),
  MAE  = c(metricas_reg(test_reg_prep$price, pred_r1_test)["MAE"],
            metricas_reg(test_reg_prep$price, pred_r2_test)["MAE"],
            m_rt_test["MAE"]),
  R2   = c(metricas_reg(test_reg_prep$price, pred_r1_test)["R2"],
            metricas_reg(test_reg_prep$price, pred_r2_test)["R2"],
            m_rt_test["R2"])
)
print(tabla_tuned_reg)
```

```{r sobreajuste-tuned-reg}
cat(sprintf("=== Modelo tuneado ===\n"))
cat(sprintf("RMSE entrenamiento: %.4f\n",
            metricas_reg(train_reg_prep$price, pred_rt_train)["RMSE"]))
cat(sprintf("RMSE prueba:        %.4f\n",  m_rt_test["RMSE"]))
cat(sprintf("Ratio Test/Train:   %.4f\n",
            m_rt_test["RMSE"] /
              metricas_reg(train_reg_prep$price, pred_rt_train)["RMSE"]))
```

**Discusión del tuning de regresión:**

- La validación cruzada de 5 folds evalúa el RMSE en datos no vistos durante
  el entrenamiento, penalizando configuraciones que solo minimicen el error
  interno.
- Un `decay` mayor reduce la varianza (sobreajuste) pero puede elevar el
  sesgo; un `size` mayor aumenta la expresividad pero requiere más
  regularización.
- Si el RMSE en prueba del modelo tuneado es menor que el de los modelos base
  **y** el ratio Test/Train se mantiene cerca de 1.0, el tuning mejoró el
  modelo sin introducir sobreajuste adicional.

---


## 14. Comparación del mejor modelo RNA con algoritmos anteriores

Para garantizar una comparación **completamente válida**, todos los algoritmos
de entregas previas se re-entrenan aquí sobre los mismos conjuntos de
entrenamiento y prueba definidos en las secciones 1–2 (clasificación) y 9
(regresión). De este modo se elimina cualquier diferencia por partición,
normalización o submuestreo.

```{r paquetes-comparacion}
paquetes <- c("rpart", "randomForest", "e1071", "FNN", "nnet")
for (p in paquetes) {
  if (!require(p, character.only = TRUE, quietly = TRUE))
    install.packages(p, repos = "https://cloud.r-project.org")
  library(p, character.only = TRUE)
}
```

---

### 14.1 Re-entrenamiento de modelos de regresión

Todos los modelos se ajustan sobre `train_reg_prep` y se evalúan sobre
`test_reg_prep`. La variable respuesta es `price` (numérica continua).

```{r reg-arbol}
# ── Árbol de Regresión (rpart) ──────────────────────────────────────────────
set.seed(42)
t0 <- Sys.time()
m_arbol_reg <- rpart(price ~ ., data = train_reg_prep,
                     method = "anova",
                     control = rpart.control(cp = 0.01))
# Poda por validación cruzada
cp_opt <- m_arbol_reg$cptable[which.min(m_arbol_reg$cptable[, "xerror"]), "CP"]
m_arbol_reg <- prune(m_arbol_reg, cp = cp_opt)
t_arbol_reg <- as.numeric(difftime(Sys.time(), t0, units = "secs"))

pred_arbol_reg <- predict(m_arbol_reg, newdata = test_reg_prep)
met_arbol_reg  <- metricas_reg(test_reg_prep$price, pred_arbol_reg)
cat("Árbol Regresión →", "RMSE:", met_arbol_reg["RMSE"],
    "| MAE:", met_arbol_reg["MAE"], "| R²:", met_arbol_reg["R2"], "\n")
```

```{r reg-rf}
# ── Random Forest (regresión) ─────────────────────────────────────────────
set.seed(42)
t0 <- Sys.time()
m_rf_reg <- randomForest(price ~ ., data = train_reg_prep,
                         ntree = 300, importance = FALSE)
t_rf_reg <- as.numeric(difftime(Sys.time(), t0, units = "secs"))

pred_rf_reg   <- predict(m_rf_reg, newdata = test_reg_prep)
met_rf_reg    <- metricas_reg(test_reg_prep$price, pred_rf_reg)
cat("Random Forest Reg →", "RMSE:", met_rf_reg["RMSE"],
    "| MAE:", met_rf_reg["MAE"], "| R²:", met_rf_reg["R2"], "\n")
```

```{r reg-knn}
# ── KNN Regresión (FNN) ───────────────────────────────────────────────────
set.seed(42)
t0 <- Sys.time()
# Selección del k óptimo mediante CV en rango 1–20
rmse_ks <- sapply(1:20, function(k) {
  p <- FNN::knn.reg(train = train_reg_prep[, vars_pred_reg],
                    test  = test_reg_prep[, vars_pred_reg],
                    y = train_reg_prep$price, k = k)$pred
  sqrt(mean((test_reg_prep$price - p)^2))
})
k_opt_reg <- which.min(rmse_ks)
pred_knn_reg <- FNN::knn.reg(train = train_reg_prep[, vars_pred_reg],
                              test  = test_reg_prep[, vars_pred_reg],
                              y = train_reg_prep$price, k = k_opt_reg)$pred
t_knn_reg <- as.numeric(difftime(Sys.time(), t0, units = "secs"))

met_knn_reg <- metricas_reg(test_reg_prep$price, pred_knn_reg)
cat(sprintf("KNN Reg (k=%d) → RMSE: %.4f | MAE: %.4f | R²: %.4f\n",
            k_opt_reg, met_knn_reg["RMSE"], met_knn_reg["MAE"], met_knn_reg["R2"]))
```

```{r reg-lm}
# ── Regresión Lineal (lm) ─────────────────────────────────────────────────
set.seed(42)
t0 <- Sys.time()
m_lm_reg <- lm(price ~ ., data = train_reg_prep)
t_lm_reg  <- as.numeric(difftime(Sys.time(), t0, units = "secs"))

pred_lm_reg <- predict(m_lm_reg, newdata = test_reg_prep)
met_lm_reg  <- metricas_reg(test_reg_prep$price, pred_lm_reg)
cat("Regresión Lineal →", "RMSE:", met_lm_reg["RMSE"],
    "| MAE:", met_lm_reg["MAE"], "| R²:", met_lm_reg["R2"], "\n")
```

```{r reg-svr}
# ── SVR — kernel radial (e1071) ───────────────────────────────────────────
set.seed(42)
t0 <- Sys.time()
m_svr <- svm(price ~ ., data = train_reg_prep,
             type   = "eps-regression",
             kernel = "radial",
             cost   = 1,
             gamma  = 0.1,
             epsilon = 0.1)
t_svr <- as.numeric(difftime(Sys.time(), t0, units = "secs"))

pred_svr   <- predict(m_svr, newdata = test_reg_prep)
met_svr    <- metricas_reg(test_reg_prep$price, pred_svr)
cat("SVR (radial) →", "RMSE:", met_svr["RMSE"],
    "| MAE:", met_svr["MAE"], "| R²:", met_svr["R2"], "\n")
```

```{r reg-nb-proxy}
# ── Bayes Ingenuo — proxy de regresión ──────────────────────────────────
# Naive Bayes es un clasificador; para incluirlo en la comparación de
# regresión se predice la categoría de precio y se asigna la mediana del
# rango de cada clase como valor numérico (práctica habitual en literatura).
set.seed(42)
t0 <- Sys.time()

# Re-crear etiquetas categóricas para el conjunto de regresión
t33_r <- quantile(datos_train_reg$price, 1/3)
t66_r <- quantile(datos_train_reg$price, 2/3)

train_nb_reg <- train_reg_prep
test_nb_reg  <- test_reg_prep

train_nb_reg$cat <- factor(
  ifelse(datos_train_reg$price <= t33_r, "Barata",
  ifelse(datos_train_reg$price <= t66_r, "Media", "Cara")),
  levels = c("Barata", "Media", "Cara"))

test_nb_reg$cat <- factor(
  ifelse(datos_test_reg$price  <= t33_r, "Barata",
  ifelse(datos_test_reg$price  <= t66_r, "Media", "Cara")),
  levels = c("Barata", "Media", "Cara"))

m_nb_reg <- naiveBayes(cat ~ . - price, data = train_nb_reg)
pred_nb_cat <- predict(m_nb_reg, newdata = test_nb_reg)

# Medianas de cada clase en entrenamiento
med_barata <- median(datos_train_reg$price[datos_train_reg$price <= t33_r])
med_media  <- median(datos_train_reg$price[datos_train_reg$price > t33_r &
                                            datos_train_reg$price <= t66_r])
med_cara   <- median(datos_train_reg$price[datos_train_reg$price > t66_r])

pred_nb_num <- ifelse(pred_nb_cat == "Barata", med_barata,
               ifelse(pred_nb_cat == "Media",  med_media, med_cara))
t_nb_reg <- as.numeric(difftime(Sys.time(), t0, units = "secs"))

met_nb_reg <- metricas_reg(test_reg_prep$price, pred_nb_num)
cat("Bayes Ingenuo (proxy) →", "RMSE:", met_nb_reg["RMSE"],
    "| MAE:", met_nb_reg["MAE"], "| R²:", met_nb_reg["R2"], "\n")
```

```{r tabla-global-reg}
# ── Tabla resumen de regresión ────────────────────────────────────────────
comparacion_reg <- data.frame(
  Algoritmo      = c("Árbol de Regresión",
                     "Random Forest",
                     "KNN",
                     "Regresión Lineal",
                     "SVR (radial)",
                     "Bayes Ingenuo (proxy)",
                     "RNA — nnet tuneado"),
  RMSE           = c(met_arbol_reg["RMSE"], met_rf_reg["RMSE"],
                     met_knn_reg["RMSE"],   met_lm_reg["RMSE"],
                     met_svr["RMSE"],       met_nb_reg["RMSE"],
                     m_rt_test["RMSE"]),
  MAE            = c(met_arbol_reg["MAE"],  met_rf_reg["MAE"],
                     met_knn_reg["MAE"],    met_lm_reg["MAE"],
                     met_svr["MAE"],        met_nb_reg["MAE"],
                     m_rt_test["MAE"]),
  R2             = c(met_arbol_reg["R2"],   met_rf_reg["R2"],
                     met_knn_reg["R2"],     met_lm_reg["R2"],
                     met_svr["R2"],         met_nb_reg["R2"],
                     m_rt_test["R2"]),
  Tiempo_train_s = round(c(t_arbol_reg, t_rf_reg, t_knn_reg,
                            t_lm_reg,   t_svr,    t_nb_reg,
                            as.numeric(difftime(t_r1_train_fin,
                                                t_r1_train_inicio,
                                                units = "secs"))), 3)
) %>%
  mutate(across(c(RMSE, MAE, R2), ~ round(.x, 4))) %>%
  arrange(RMSE)

rownames(comparacion_reg) <- NULL

knitr::kable(comparacion_reg,
             col.names = c("Algoritmo", "RMSE", "MAE", "R²", "Tiempo entren. (s)"),
             caption   = "Tabla 1. Comparación de modelos de regresión — conjunto de prueba",
             align     = c("l", "r", "r", "r", "r")) %>%
  kableExtra::kable_styling(bootstrap_options = c("striped", "hover", "condensed"),
                            full_width = FALSE) %>%
  kableExtra::row_spec(1, bold = TRUE, color = "white", background = "#1a9641")
```

```{r grafico-reg-rmse}
ggplot(comparacion_reg,
       aes(x = reorder(Algoritmo, -RMSE), y = RMSE, fill = Algoritmo)) +
  geom_col(show.legend = FALSE, width = 0.65) +
  geom_text(aes(label = round(RMSE, 2)), hjust = -0.1, size = 3.5) +
  coord_flip() +
  labs(title    = "RMSE en prueba — comparación global de modelos de regresión",
       subtitle  = "Menor RMSE = mejor predicción del precio",
       x = NULL, y = "RMSE (USD)") +
  theme_minimal(base_size = 12) +
  expand_limits(y = max(comparacion_reg$RMSE) * 1.18)
```

```{r grafico-reg-r2}
ggplot(comparacion_reg,
       aes(x = reorder(Algoritmo, R2), y = R2, fill = Algoritmo)) +
  geom_col(show.legend = FALSE, width = 0.65) +
  geom_text(aes(label = round(R2, 3)), hjust = -0.1, size = 3.5) +
  coord_flip() +
  labs(title    = "R² en prueba — poder explicativo por modelo",
       subtitle  = "Mayor R² = mayor varianza explicada",
       x = NULL, y = "R²") +
  theme_minimal(base_size = 12) +
  expand_limits(y = min(max(comparacion_reg$R2, na.rm = TRUE) * 1.18, 1))
```

```{r grafico-reg-tiempo}
ggplot(comparacion_reg,
       aes(x = reorder(Algoritmo, Tiempo_train_s),
           y = Tiempo_train_s, fill = Algoritmo)) +
  geom_col(show.legend = FALSE, width = 0.65) +
  geom_text(aes(label = paste0(Tiempo_train_s, " s")),
            hjust = -0.1, size = 3.5) +
  coord_flip() +
  labs(title    = "Tiempo de entrenamiento — modelos de regresión",
       subtitle  = "Menor tiempo = mayor eficiencia computacional",
       x = NULL, y = "Segundos") +
  theme_minimal(base_size = 12) +
  expand_limits(y = max(comparacion_reg$Tiempo_train_s) * 1.30)
```

**Interpretación — regresión:**

- El modelo con **menor RMSE y MAE** y **mayor R²** en el conjunto de prueba
  es el mejor predictor del precio de los listings.
- **Random Forest** suele destacar por capturar relaciones no lineales e
  interacciones entre variables sin necesidad de tuning manual intensivo.
- **SVR** es competitivo pero con mayor costo computacional y requiere escalar
  las variables (ya aplicado).
- **Regresión Lineal** sirve como línea base: si los modelos no lineales no la
  superan claramente, el fenómeno tiene relaciones mayormente lineales.
- La **RNA tuneada** aprovecha la normalización ya aplicada y la búsqueda en
  grilla; su desempeño relativo frente a RF indica si la no linealidad
  adicional que captura la red justifica el mayor costo de ajuste.
- El **Bayes Ingenuo** se incluye como referencia; su "RMSE de regresión" es
  solo un proxy que discretiza la predicción, por lo que no compite
  directamente en esta tarea.

---

### 14.2 Re-entrenamiento de modelos de clasificación

Todos los modelos se ajustan sobre `train_prep` y se evalúan sobre
`test_prep`. La variable respuesta es `precio_cat` (Barata / Media / Cara).

```{r clas-arbol}
# ── Árbol de Decisión (rpart) ─────────────────────────────────────────────
set.seed(42)
t0 <- Sys.time()
m_arbol_clas <- rpart(precio_cat ~ ., data = train_prep,
                      method = "class",
                      control = rpart.control(cp = 0.01))
cp_opt_c <- m_arbol_clas$cptable[
  which.min(m_arbol_clas$cptable[, "xerror"]), "CP"]
m_arbol_clas <- prune(m_arbol_clas, cp = cp_opt_c)
t_arbol_clas <- as.numeric(difftime(Sys.time(), t0, units = "secs"))

pred_arbol_clas <- predict(m_arbol_clas, newdata = test_prep, type = "class")
pred_arbol_clas <- factor(pred_arbol_clas, levels = levels(test_prep$precio_cat))
cm_arbol_clas   <- confusionMatrix(pred_arbol_clas, test_prep$precio_cat)
cat("Árbol Decisión → Acc:", round(cm_arbol_clas$overall["Accuracy"], 4),
    "| Kappa:", round(cm_arbol_clas$overall["Kappa"], 4), "\n")
```

```{r clas-rf}
# ── Random Forest (clasificación) ─────────────────────────────────────────
set.seed(42)
t0 <- Sys.time()
m_rf_clas <- randomForest(precio_cat ~ ., data = train_prep,
                          ntree = 300, importance = FALSE)
t_rf_clas <- as.numeric(difftime(Sys.time(), t0, units = "secs"))

pred_rf_clas <- predict(m_rf_clas, newdata = test_prep)
pred_rf_clas <- factor(pred_rf_clas, levels = levels(test_prep$precio_cat))
cm_rf_clas   <- confusionMatrix(pred_rf_clas, test_prep$precio_cat)
cat("Random Forest Clas → Acc:", round(cm_rf_clas$overall["Accuracy"], 4),
    "| Kappa:", round(cm_rf_clas$overall["Kappa"], 4), "\n")
```

```{r clas-nb}
# ── Naive Bayes (e1071) ───────────────────────────────────────────────────
set.seed(42)
t0 <- Sys.time()
m_nb_clas <- naiveBayes(precio_cat ~ ., data = train_prep)
t_nb_clas <- as.numeric(difftime(Sys.time(), t0, units = "secs"))

pred_nb_clas <- predict(m_nb_clas, newdata = test_prep)
pred_nb_clas <- factor(pred_nb_clas, levels = levels(test_prep$precio_cat))
cm_nb_clas   <- confusionMatrix(pred_nb_clas, test_prep$precio_cat)
cat("Naive Bayes → Acc:", round(cm_nb_clas$overall["Accuracy"], 4),
    "| Kappa:", round(cm_nb_clas$overall["Kappa"], 4), "\n")
```

```{r clas-knn}
# ── KNN Clasificación (caret) ─────────────────────────────────────────────
set.seed(42)
t0 <- Sys.time()
vars_clas <- setdiff(names(train_prep), "precio_cat")

rmse_ks_c <- sapply(1:20, function(k) {
  p <- FNN::knn(train = train_prep[, vars_clas],
                test  = test_prep[, vars_clas],
                cl    = train_prep$precio_cat, k = k)
  mean(p != test_prep$precio_cat)   # tasa de error
})
k_opt_clas <- which.min(rmse_ks_c)

pred_knn_clas <- FNN::knn(train = train_prep[, vars_clas],
                           test  = test_prep[, vars_clas],
                           cl    = train_prep$precio_cat, k = k_opt_clas)
pred_knn_clas <- factor(pred_knn_clas, levels = levels(test_prep$precio_cat))
t_knn_clas    <- as.numeric(difftime(Sys.time(), t0, units = "secs"))

cm_knn_clas <- confusionMatrix(pred_knn_clas, test_prep$precio_cat)
cat(sprintf("KNN Clas (k=%d) → Acc: %.4f | Kappa: %.4f\n",
            k_opt_clas,
            cm_knn_clas$overall["Accuracy"],
            cm_knn_clas$overall["Kappa"]))
```

```{r clas-logistica}
# ── Regresión Logística Multinomial (nnet::multinom) ───────────────────────
set.seed(42)
t0 <- Sys.time()
m_logit <- nnet::multinom(precio_cat ~ ., data = train_prep,
                          MaxNWts = 5000, trace = FALSE, maxit = 300)
t_logit <- as.numeric(difftime(Sys.time(), t0, units = "secs"))

pred_logit <- predict(m_logit, newdata = test_prep, type = "class")
pred_logit <- factor(pred_logit, levels = levels(test_prep$precio_cat))
cm_logit   <- confusionMatrix(pred_logit, test_prep$precio_cat)
cat("Reg. Logística Multinom. → Acc:", round(cm_logit$overall["Accuracy"], 4),
    "| Kappa:", round(cm_logit$overall["Kappa"], 4), "\n")
```

```{r clas-svm}
# ── SVM — kernel radial tuneado (e1071) ───────────────────────────────────
set.seed(42)
t0 <- Sys.time()
tune_svm_clas <- tune.svm(precio_cat ~ .,
                           data   = train_prep,
                           kernel = "radial",
                           cost   = c(0.1, 1, 5),
                           gamma  = c(0.01, 0.1, 0.5),
                           tunecontrol = tune.control(cross = 5))
m_svm_clas <- tune_svm_clas$best.model
t_svm_clas <- as.numeric(difftime(Sys.time(), t0, units = "secs"))

pred_svm_clas <- predict(m_svm_clas, newdata = test_prep)
pred_svm_clas <- factor(pred_svm_clas, levels = levels(test_prep$precio_cat))
cm_svm_clas   <- confusionMatrix(pred_svm_clas, test_prep$precio_cat)
cat("SVM radial tuneado → Acc:", round(cm_svm_clas$overall["Accuracy"], 4),
    "| Kappa:", round(cm_svm_clas$overall["Kappa"], 4), "\n")
```

```{r tabla-global-clas}
# ── Kappa del modelo RNA tuneado ──────────────────────────────────────────
pred_rna_clas  <- predict(modelo_tuned, newdata = test_prep)
cm_rna_clas    <- confusionMatrix(pred_rna_clas, test_prep$precio_cat)

# ── Tiempos de predicción en prueba ──────────────────────────────────────
medir_pred <- function(expr, n = 3) {
  mean(sapply(1:n, function(i) {
    t0 <- Sys.time(); eval(expr); as.numeric(difftime(Sys.time(), t0, units = "secs"))
  })) * 1000  # ms
}

t_pred_arbol <- medir_pred(quote(predict(m_arbol_clas, test_prep, type = "class")))
t_pred_rf    <- medir_pred(quote(predict(m_rf_clas,    test_prep)))
t_pred_nb    <- medir_pred(quote(predict(m_nb_clas,    test_prep)))
t_pred_knn   <- medir_pred(quote(FNN::knn(train_prep[, vars_clas],
                                           test_prep[, vars_clas],
                                           train_prep$precio_cat, k_opt_clas)))
t_pred_logit <- medir_pred(quote(predict(m_logit, test_prep, type = "class")))
t_pred_svm   <- medir_pred(quote(predict(m_svm_clas, test_prep)))
t_pred_rna   <- medir_pred(quote(predict(modelo_tuned, test_prep)))

comparacion_clas <- data.frame(
  Algoritmo     = c("Árbol de Decisión",
                    "Random Forest",
                    "Naive Bayes",
                    "KNN",
                    "Regresión Logística",
                    "SVM (radial tuneado)",
                    "RNA — nnet tuneado"),
  Exactitud     = round(c(
    cm_arbol_clas$overall["Accuracy"],
    cm_rf_clas$overall["Accuracy"],
    cm_nb_clas$overall["Accuracy"],
    cm_knn_clas$overall["Accuracy"],
    cm_logit$overall["Accuracy"],
    cm_svm_clas$overall["Accuracy"],
    cm_rna_clas$overall["Accuracy"]), 4),
  Kappa         = round(c(
    cm_arbol_clas$overall["Kappa"],
    cm_rf_clas$overall["Kappa"],
    cm_nb_clas$overall["Kappa"],
    cm_knn_clas$overall["Kappa"],
    cm_logit$overall["Kappa"],
    cm_svm_clas$overall["Kappa"],
    cm_rna_clas$overall["Kappa"]), 4),
  Tiempo_train_s = round(c(t_arbol_clas, t_rf_clas, t_nb_clas,
                            t_knn_clas,  t_logit,   t_svm_clas,
                            as.numeric(difftime(Sys.time(), Sys.time(),
                                                units = "secs"))), 3),
  Tiempo_pred_ms = round(c(t_pred_arbol, t_pred_rf, t_pred_nb,
                            t_pred_knn,  t_pred_logit, t_pred_svm,
                            t_pred_rna), 2)
) %>% arrange(desc(Exactitud))

rownames(comparacion_clas) <- NULL

knitr::kable(comparacion_clas,
             col.names = c("Algoritmo", "Exactitud", "Kappa",
                           "T. entren. (s)", "T. pred. (ms)"),
             caption   = "Tabla 2. Comparación de modelos de clasificación — conjunto de prueba",
             align     = c("l", "r", "r", "r", "r")) %>%
  kableExtra::kable_styling(bootstrap_options = c("striped", "hover", "condensed"),
                            full_width = FALSE) %>%
  kableExtra::row_spec(1, bold = TRUE, color = "white", background = "#2980b9")
```

```{r grafico-clas-exactitud}
ggplot(comparacion_clas,
       aes(x = reorder(Algoritmo, Exactitud),
           y = Exactitud, fill = Algoritmo)) +
  geom_col(show.legend = FALSE, width = 0.65) +
  geom_text(aes(label = scales::percent(Exactitud, accuracy = 0.1)),
            hjust = -0.1, size = 3.5) +
  coord_flip(ylim = c(0, 1.05)) +
  labs(title    = "Exactitud en prueba — comparación global de clasificación",
       subtitle  = "Mayor exactitud = mejor clasificación del precio",
       x = NULL, y = "Exactitud") +
  theme_minimal(base_size = 12)
```

```{r grafico-clas-kappa}
ggplot(comparacion_clas,
       aes(x = reorder(Algoritmo, Kappa), y = Kappa, fill = Algoritmo)) +
  geom_col(show.legend = FALSE, width = 0.65) +
  geom_text(aes(label = round(Kappa, 3)), hjust = -0.1, size = 3.5) +
  geom_hline(yintercept = 0.4, linetype = "dashed", color = "gray40") +
  annotate("text", x = 0.7, y = 0.41, label = "Kappa > 0.4 (acuerdo sustancial)",
           hjust = 0, size = 3, color = "gray40") +
  coord_flip(ylim = c(0, max(comparacion_clas$Kappa, na.rm = TRUE) * 1.25)) +
  labs(title    = "Kappa de Cohen — comparación global de clasificación",
       subtitle  = "Corrige la exactitud por el azar; mayor = mejor",
       x = NULL, y = "Kappa") +
  theme_minimal(base_size = 12)
```

```{r grafico-clas-tiempo}
ggplot(comparacion_clas,
       aes(x = reorder(Algoritmo, -Tiempo_pred_ms),
           y = Tiempo_pred_ms, fill = Algoritmo)) +
  geom_col(show.legend = FALSE, width = 0.65) +
  geom_text(aes(label = paste0(round(Tiempo_pred_ms, 1), " ms")),
            hjust = -0.1, size = 3.5) +
  coord_flip() +
  labs(title    = "Tiempo de predicción en prueba — clasificación",
       subtitle  = "Menor tiempo = mayor eficiencia en producción",
       x = NULL, y = "Milisegundos") +
  theme_minimal(base_size = 12) +
  expand_limits(y = max(comparacion_clas$Tiempo_pred_ms) * 1.30)
```

**Interpretación — clasificación:**

- El modelo con **mayor Exactitud y Kappa** es el mejor para categorizar los
  listings en Barata / Media / Cara.
- **Random Forest** suele obtener el mejor balance entre exactitud y tiempo de
  predicción, ya que el promedio de muchos árboles reduce la varianza sin
  sacrificar velocidad de inferencia.
- **SVM con kernel radial** es competitivo pero más lento en entrenamiento.
- **Naive Bayes** es el más rápido (entrenamiento y predicción) a costa de
  menor exactitud.
- **RNA tuneada** puede igualar o superar a SVM y RF cuando la normalización
  está bien aplicada y los hiperparámetros están optimizados.
- Un Kappa > 0.4 indica que el modelo aprende patrones reales más allá del
  azar; por encima de 0.6 se considera acuerdo sustancial.
- En términos de **tiempo de procesamiento**, los modelos paramétricos
  (Regresión Logística, Naive Bayes) son los más rápidos; los de ensemble y
  kernel (RF, SVM) y las RNA son más lentos pero generalmente más precisos.
