---
title: "Laboratorio 9 - Redes Neuronales"
author: "Jose Sanchez, Roberto Najera y Andre Pivaral"
date: "2026-05-08"
output: html_document
---

```{r setup, include=FALSE}
knitr::opts_chunk$set(echo = TRUE, warning = FALSE, message = FALSE)
```

```{r librerias}
if (!require("neuralnet")) install.packages("neuralnet", repos = "https://cloud.r-project.org")

library(tidyverse)
library(caret)
library(nnet)
library(neuralnet)
```

## 1. Conjuntos de entrenamiento y prueba

Se utilizan los mismos conjuntos de entrenamiento y prueba definidos en
hojas de trabajo anteriores, con la misma semilla (`set.seed(42)`) y
partición 70/30.

```{r carga-datos}
load("listings.RData")

columnas_deseadas <- c("price", "room_type", "neighbourhood_group_cleansed",
                       "accommodates", "bathrooms", "bedrooms", "beds",
                       "number_of_reviews", "review_scores_rating",
                       "availability_365", "minimum_nights")
columnas_ok <- intersect(columnas_deseadas, names(listings))

listings_clean <- listings %>%
  select(all_of(columnas_ok)) %>%
  drop_na()

if (is.character(listings_clean$price)) {
  listings_clean$price <- as.numeric(gsub("[$,]", "", listings_clean$price))
}
listings_clean$price <- as.numeric(listings_clean$price)
listings_clean <- listings_clean %>% filter(price > 0)

cat("Registros disponibles:", nrow(listings_clean), "\n")
```

## 2. Variable respuesta: categorías del precio

Se utiliza la misma variable `precio_cat` de entregas anteriores, creada
con los terciles del precio: **Barata** (tercil inferior), **Media**
(tercil medio) y **Cara** (tercil superior).

```{r variable-respuesta}
listings_clean <- listings_clean %>%
  filter(price <= quantile(price, 0.99, na.rm = TRUE))

if ("minimum_nights" %in% names(listings_clean)) {
  listings_clean <- listings_clean %>%
    filter(minimum_nights <= quantile(minimum_nights, 0.99, na.rm = TRUE))
}

t33 <- quantile(listings_clean$price, 1/3)
t66 <- quantile(listings_clean$price, 2/3)

listings_clean <- listings_clean %>%
  mutate(precio_cat = factor(
    case_when(
      price <= t33 ~ "Barata",
      price <= t66 ~ "Media",
      TRUE         ~ "Cara"
    ),
    levels = c("Barata", "Media", "Cara")
  )) %>%
  select(-price)

cat("Corte Barata/Media: $", t33, "\n")
cat("Corte Media/Cara:   $", t66, "\n\n")
print(prop.table(table(listings_clean$precio_cat)))
```

```{r particion}
set.seed(42)

n_max <- 2000
if (nrow(listings_clean) > n_max) {
  idx_muestra <- createDataPartition(listings_clean$precio_cat,
                                     p = n_max / nrow(listings_clean),
                                     list = FALSE)
  listings_clean <- listings_clean[idx_muestra, ]
}

idx_train   <- createDataPartition(listings_clean$precio_cat, p = 0.7, list = FALSE)
datos_train <- listings_clean[idx_train, ]
datos_test  <- listings_clean[-idx_train, ]

dummy_recipe <- dummyVars(precio_cat ~ ., data = listings_clean, fullRank = TRUE)
train_dummy  <- predict(dummy_recipe, newdata = datos_train) |> as.data.frame()
test_dummy   <- predict(dummy_recipe, newdata = datos_test)  |> as.data.frame()

colnames(train_dummy) <- make.names(colnames(train_dummy))
colnames(test_dummy)  <- make.names(colnames(test_dummy))

prep       <- preProcess(train_dummy, method = c("center", "scale"))
train_prep <- cbind(predict(prep, train_dummy), precio_cat = datos_train$precio_cat)
test_prep  <- cbind(predict(prep, test_dummy),  precio_cat = datos_test$precio_cat)

cat("Registros en entrenamiento:", nrow(train_prep), "\n")
cat("Registros en prueba:       ", nrow(test_prep),  "\n")
cat("Variables predictoras:     ", ncol(train_prep) - 1, "\n")
```

---

## 3. Modelos de redes neuronales

Se generan dos modelos con **topologías y funciones de activación distintas**.

### Modelo 1 — `nnet`: 1 capa oculta, activación sigmoide (logística)

Topología: capa de entrada → **5 neuronas ocultas** → capa de salida (softmax).
Función de activación oculta: **sigmoide (logística)**, la cual mapea cada
neurona al intervalo (0, 1). Es la función por defecto de `nnet`. La capa
de salida usa **softmax** para producir probabilidades de clase que sumen 1.

```{r modelo1-nnet}
library(nnet)
set.seed(42)

modelo1 <- nnet(
  precio_cat ~ .,
  data   = train_prep,
  size   = 5,        # 5 neuronas en la capa oculta
  decay  = 0.01,     # regularización L2
  maxit  = 500,
  trace  = FALSE
)

cat("=== Modelo 1: nnet (sigmoide, 1 capa oculta con 5 neuronas) ===\n")
cat("Pesos totales del modelo:", length(modelo1$wts), "\n")
cat("Valor del criterio de ajuste:", modelo1$value, "\n")
```

### Modelo 2 — `neuralnet`: 2 capas ocultas, activación tangente hiperbólica

Topología: capa de entrada → **6 neuronas** → **3 neuronas** → capa de salida.
Función de activación oculta: **tanh**, que mapea cada neurona al intervalo
(-1, 1). A diferencia de la sigmoide, está centrada en cero, lo que ayuda
a evitar gradientes saturados y suele acelerar la convergencia.
La variable respuesta se codifica en **tres columnas binarias** (una por
clase) para que `neuralnet` pueda manejar clasificación multiclase.

```{r modelo2-neuralnet}
# Codificar la respuesta como tres columnas binarias (one-hot)
y_train <- model.matrix(~ precio_cat - 1, data = train_prep) |> as.data.frame()
y_test  <- model.matrix(~ precio_cat - 1, data = test_prep)  |> as.data.frame()

colnames(y_train) <- c("Barata", "Media", "Cara")
colnames(y_test)  <- c("Barata", "Media", "Cara")

vars_pred <- setdiff(names(train_prep), "precio_cat")

train_nn2 <- cbind(train_prep[, vars_pred], y_train)
test_nn2  <- cbind(test_prep[, vars_pred],  y_test)

formula_nn2 <- as.formula(
  paste("Barata + Media + Cara ~", paste(vars_pred, collapse = " + "))
)

set.seed(42)
modelo2 <- neuralnet(
  formula_nn2,
  data           = train_nn2,
  hidden         = c(6, 3),   # 2 capas ocultas: 6 y 3 neuronas
  act.fct        = "tanh",    # activación tangente hiperbólica
  linear.output  = FALSE,     # salida con activación (clasificación)
  stepmax        = 1e6,
  threshold      = 0.05
)

cat("=== Modelo 2: neuralnet (tanh, 2 capas ocultas: 6-3 neuronas) ===\n")
cat("Pasos hasta convergencia:", modelo2$result.matrix["steps", 1], "\n")
cat("Error final:             ", modelo2$result.matrix["error", 1], "\n")
```

---

## 4. Predicciones

```{r predicciones}
# --- Modelo 1 ---
pred1_train <- predict(modelo1, newdata = train_prep, type = "class") |>
  factor(levels = levels(train_prep$precio_cat))

pred1_test  <- predict(modelo1, newdata = test_prep,  type = "class") |>
  factor(levels = levels(test_prep$precio_cat))

# --- Modelo 2 ---
# compute() devuelve probabilidades por clase; se toma la de mayor valor
raw2_test  <- neuralnet::compute(modelo2, test_nn2[, vars_pred])$net.result
raw2_train <- neuralnet::compute(modelo2, train_nn2[, vars_pred])$net.result

clases <- c("Barata", "Media", "Cara")

pred2_test  <- factor(clases[apply(raw2_test,  1, which.max)],
                      levels = levels(test_prep$precio_cat))
pred2_train <- factor(clases[apply(raw2_train, 1, which.max)],
                      levels = levels(train_prep$precio_cat))

# Tabla resumen de exactitud
resumen <- data.frame(
  Modelo        = c("Modelo 1 (nnet, sigmoide, 5)",
                    "Modelo 2 (neuralnet, tanh, 6-3)"),
  Acc_Train     = c(round(mean(pred1_train == train_prep$precio_cat), 4),
                    round(mean(pred2_train == train_prep$precio_cat), 4)),
  Acc_Test      = c(round(mean(pred1_test  == test_prep$precio_cat),  4),
                    round(mean(pred2_test  == test_prep$precio_cat),  4))
)
print(resumen)
```

---

## 5. Matrices de confusión

### Modelo 1 — nnet (sigmoide, 1 capa oculta con 5 neuronas)

```{r cm-modelo1}
confusionMatrix(pred1_test, test_prep$precio_cat)
```

### Modelo 2 — neuralnet (tanh, 2 capas ocultas: 6-3 neuronas)

```{r cm-modelo2}
confusionMatrix(pred2_test, test_prep$precio_cat)
```
