---
title: "Laboratorio 9 - Redes Neuronales"
author: "Jose Sanchez, Roberto Najera y Andre Pivaral"
date: "2026-05-08"
output:
  html_document:
    toc: true
    toc_float: true
    theme: flatly
    highlight: tango
---

```{r setup, include=FALSE}
knitr::opts_chunk$set(echo = TRUE, warning = FALSE, message = FALSE)
```

```{r librerias}
if (!require("neuralnet")) install.packages("neuralnet", repos = "https://cloud.r-project.org")

library(tidyverse)
library(caret)
library(nnet)
library(neuralnet)
```

## 1. Conjuntos de entrenamiento y prueba

Se utilizan los mismos conjuntos de entrenamiento y prueba definidos en
hojas de trabajo anteriores, con la misma semilla (`set.seed(42)`) y
partición 70/30.

```{r carga-datos}
load("listings.RData")

columnas_deseadas <- c("price", "room_type", "neighbourhood_group_cleansed",
                       "accommodates", "bathrooms", "bedrooms", "beds",
                       "number_of_reviews", "review_scores_rating",
                       "availability_365", "minimum_nights")
columnas_ok <- intersect(columnas_deseadas, names(listings))

listings_clean <- listings %>%
  select(all_of(columnas_ok)) %>%
  drop_na()

if (is.character(listings_clean$price)) {
  listings_clean$price <- as.numeric(gsub("[$,]", "", listings_clean$price))
}
listings_clean$price <- as.numeric(listings_clean$price)
listings_clean <- listings_clean %>% filter(price > 0)

cat("Registros disponibles:", nrow(listings_clean), "\n")
```

## 2. Variable respuesta: categorías del precio

Se utiliza la misma variable `precio_cat` de entregas anteriores, creada
con los terciles del precio: **Barata** (tercil inferior), **Media**
(tercil medio) y **Cara** (tercil superior).

```{r variable-respuesta}
listings_clean <- listings_clean %>%
  filter(price <= quantile(price, 0.99, na.rm = TRUE))

if ("minimum_nights" %in% names(listings_clean)) {
  listings_clean <- listings_clean %>%
    filter(minimum_nights <= quantile(minimum_nights, 0.99, na.rm = TRUE))
}

t33 <- quantile(listings_clean$price, 1/3)
t66 <- quantile(listings_clean$price, 2/3)

listings_clean <- listings_clean %>%
  mutate(precio_cat = factor(
    case_when(
      price <= t33 ~ "Barata",
      price <= t66 ~ "Media",
      TRUE         ~ "Cara"
    ),
    levels = c("Barata", "Media", "Cara")
  )) %>%
  select(-price)

cat("Corte Barata/Media: $", t33, "\n")
cat("Corte Media/Cara:   $", t66, "\n\n")
print(prop.table(table(listings_clean$precio_cat)))
```

```{r particion}
set.seed(42)

n_max <- 2000
if (nrow(listings_clean) > n_max) {
  idx_muestra <- createDataPartition(listings_clean$precio_cat,
                                     p = n_max / nrow(listings_clean),
                                     list = FALSE)
  listings_clean <- listings_clean[idx_muestra, ]
}

idx_train   <- createDataPartition(listings_clean$precio_cat, p = 0.7, list = FALSE)
datos_train <- listings_clean[idx_train, ]
datos_test  <- listings_clean[-idx_train, ]

dummy_recipe <- dummyVars(precio_cat ~ ., data = listings_clean, fullRank = TRUE)
train_dummy  <- predict(dummy_recipe, newdata = datos_train) |> as.data.frame()
test_dummy   <- predict(dummy_recipe, newdata = datos_test)  |> as.data.frame()

colnames(train_dummy) <- make.names(colnames(train_dummy))
colnames(test_dummy)  <- make.names(colnames(test_dummy))

prep       <- preProcess(train_dummy, method = c("center", "scale"))
train_prep <- cbind(predict(prep, train_dummy), precio_cat = datos_train$precio_cat)
test_prep  <- cbind(predict(prep, test_dummy),  precio_cat = datos_test$precio_cat)

cat("Registros en entrenamiento:", nrow(train_prep), "\n")
cat("Registros en prueba:       ", nrow(test_prep),  "\n")
cat("Variables predictoras:     ", ncol(train_prep) - 1, "\n")
```

---

## 3. Modelos de redes neuronales

Se generan dos modelos con **topologías y funciones de activación distintas**.

### Modelo 1 — `nnet`: 1 capa oculta, activación sigmoide (logística)

Topología: capa de entrada → **5 neuronas ocultas** → capa de salida (softmax).
Función de activación oculta: **sigmoide (logística)**, la cual mapea cada
neurona al intervalo (0, 1). Es la función por defecto de `nnet`. La capa
de salida usa **softmax** para producir probabilidades de clase que sumen 1.

```{r modelo1-nnet}
library(nnet)
set.seed(42)

modelo1 <- nnet(
  precio_cat ~ .,
  data   = train_prep,
  size   = 5,        # 5 neuronas en la capa oculta
  decay  = 0.01,     # regularización L2
  maxit  = 500,
  trace  = FALSE
)

cat("=== Modelo 1: nnet (sigmoide, 1 capa oculta con 5 neuronas) ===\n")
cat("Pesos totales del modelo:", length(modelo1$wts), "\n")
cat("Valor del criterio de ajuste:", modelo1$value, "\n")
```

### Modelo 2 — `neuralnet`: 2 capas ocultas, activación tangente hiperbólica

Topología: capa de entrada → **6 neuronas** → **3 neuronas** → capa de salida.
Función de activación oculta: **tanh**, que mapea cada neurona al intervalo
(-1, 1). A diferencia de la sigmoide, está centrada en cero, lo que ayuda
a evitar gradientes saturados y suele acelerar la convergencia.
La variable respuesta se codifica en **tres columnas binarias** (una por
clase) para que `neuralnet` pueda manejar clasificación multiclase.

```{r modelo2-neuralnet}
# Codificar la respuesta como tres columnas binarias (one-hot)
y_train <- model.matrix(~ precio_cat - 1, data = train_prep) |> as.data.frame()
y_test  <- model.matrix(~ precio_cat - 1, data = test_prep)  |> as.data.frame()

colnames(y_train) <- c("Barata", "Media", "Cara")
colnames(y_test)  <- c("Barata", "Media", "Cara")

vars_pred <- setdiff(names(train_prep), "precio_cat")

train_nn2 <- cbind(train_prep[, vars_pred], y_train)
test_nn2  <- cbind(test_prep[, vars_pred],  y_test)

formula_nn2 <- as.formula(
  paste("Barata + Media + Cara ~", paste(vars_pred, collapse = " + "))
)

set.seed(42)
modelo2 <- neuralnet(
  formula_nn2,
  data           = train_nn2,
  hidden         = c(6, 3),   # 2 capas ocultas: 6 y 3 neuronas
  act.fct        = "tanh",    # activación tangente hiperbólica
  linear.output  = FALSE,     # salida con activación (clasificación)
  stepmax        = 1e6,
  threshold      = 0.05
)

cat("=== Modelo 2: neuralnet (tanh, 2 capas ocultas: 6-3 neuronas) ===\n")
cat("Pasos hasta convergencia:", modelo2$result.matrix["steps", 1], "\n")
cat("Error final:             ", modelo2$result.matrix["error", 1], "\n")
```

---

## 4. Predicciones

```{r predicciones}
# --- Modelo 1 ---
pred1_train <- predict(modelo1, newdata = train_prep, type = "class") |>
  factor(levels = levels(train_prep$precio_cat))

pred1_test  <- predict(modelo1, newdata = test_prep,  type = "class") |>
  factor(levels = levels(test_prep$precio_cat))

# --- Modelo 2 ---
# compute() devuelve probabilidades por clase; se toma la de mayor valor
raw2_test  <- neuralnet::compute(modelo2, test_nn2[, vars_pred])$net.result
raw2_train <- neuralnet::compute(modelo2, train_nn2[, vars_pred])$net.result

clases <- c("Barata", "Media", "Cara")

pred2_test  <- factor(clases[apply(raw2_test,  1, which.max)],
                      levels = levels(test_prep$precio_cat))
pred2_train <- factor(clases[apply(raw2_train, 1, which.max)],
                      levels = levels(train_prep$precio_cat))

# Tabla resumen de exactitud
resumen <- data.frame(
  Modelo        = c("Modelo 1 (nnet, sigmoide, 5)",
                    "Modelo 2 (neuralnet, tanh, 6-3)"),
  Acc_Train     = c(round(mean(pred1_train == train_prep$precio_cat), 4),
                    round(mean(pred2_train == train_prep$precio_cat), 4)),
  Acc_Test      = c(round(mean(pred1_test  == test_prep$precio_cat),  4),
                    round(mean(pred2_test  == test_prep$precio_cat),  4))
)
print(resumen)
```

---

## 5. Matrices de confusión

### Modelo 1 — nnet (sigmoide, 1 capa oculta con 5 neuronas)

```{r cm-modelo1}
confusionMatrix(pred1_test, test_prep$precio_cat)
```

### Modelo 2 — neuralnet (tanh, 2 capas ocultas: 6-3 neuronas)

```{r cm-modelo2}
confusionMatrix(pred2_test, test_prep$precio_cat)
```

---

## 6. Comparación de modelos: efectividad, tiempo y equivocaciones

### 6.1 Efectividad y tiempo de procesamiento

```{r comparacion-efectividad}
# Tiempo de predicción en prueba
t1_inicio <- Sys.time()
predict(modelo1, newdata = test_prep, type = "class")
t1_fin <- Sys.time()

t2_inicio <- Sys.time()
neuralnet::compute(modelo2, test_nn2[, vars_pred])
t2_fin <- Sys.time()

cm1 <- confusionMatrix(pred1_test, test_prep$precio_cat)
cm2 <- confusionMatrix(pred2_test, test_prep$precio_cat)

tabla_comp <- data.frame(
  Modelo       = c("M1: nnet (sigmoide, 1 capa, 5 neur.)",
                   "M2: neuralnet (tanh, 2 capas, 6-3)"),
  Exactitud    = round(c(cm1$overall["Accuracy"], cm2$overall["Accuracy"]), 4),
  Kappa        = round(c(cm1$overall["Kappa"],    cm2$overall["Kappa"]),    4),
  Tiempo_pred_ms = round(c(
    as.numeric(difftime(t1_fin, t1_inicio, units = "secs")) * 1000,
    as.numeric(difftime(t2_fin, t2_inicio, units = "secs")) * 1000
  ), 2)
)
print(tabla_comp)
```

```{r grafico-efectividad}
tabla_comp_long <- tabla_comp %>%
  select(Modelo, Exactitud, Kappa) %>%
  pivot_longer(cols = c(Exactitud, Kappa), names_to = "Metrica", values_to = "Valor")

ggplot(tabla_comp_long, aes(x = Modelo, y = Valor, fill = Metrica)) +
  geom_col(position = "dodge") +
  geom_text(aes(label = round(Valor, 3)), position = position_dodge(0.9),
            vjust = -0.4, size = 3.5) +
  scale_fill_manual(values = c("Exactitud" = "#3498db", "Kappa" = "#e67e22")) +
  labs(title = "Exactitud y Kappa en prueba por modelo",
       x = "", y = "Valor", fill = "") +
  ylim(0, 1) +
  theme_minimal()
```

### 6.2 Análisis de equivocaciones

Se examina la tabla de errores de cada modelo para identificar **dónde se
equivocó más** (clase con mayor tasa de error), **dónde se equivocó menos**
y **qué tan graves** son los errores cometidos.

```{r errores-modelo1}
cat("=== Errores Modelo 1 (nnet, sigmoide) ===\n")
cm1_tabla <- cm1$table
errores_m1 <- data.frame(
  Clase          = rownames(cm1_tabla),
  Correctos      = diag(cm1_tabla),
  Total_real     = rowSums(cm1_tabla),
  Tasa_error     = round(1 - diag(cm1_tabla) / rowSums(cm1_tabla), 4)
) %>% arrange(desc(Tasa_error))
print(errores_m1)
```

```{r errores-modelo2}
cat("=== Errores Modelo 2 (neuralnet, tanh) ===\n")
cm2_tabla <- cm2$table
errores_m2 <- data.frame(
  Clase          = rownames(cm2_tabla),
  Correctos      = diag(cm2_tabla),
  Total_real     = rowSums(cm2_tabla),
  Tasa_error     = round(1 - diag(cm2_tabla) / rowSums(cm2_tabla), 4)
) %>% arrange(desc(Tasa_error))
print(errores_m2)
```

```{r grafico-errores}
errores_m1$Modelo <- "M1: nnet (sigmoide)"
errores_m2$Modelo <- "M2: neuralnet (tanh)"
errores_todos <- rbind(errores_m1, errores_m2)

ggplot(errores_todos, aes(x = Clase, y = Tasa_error, fill = Modelo)) +
  geom_col(position = "dodge") +
  geom_text(aes(label = scales::percent(Tasa_error, accuracy = 0.1)),
            position = position_dodge(0.9), vjust = -0.4, size = 3.5) +
  scale_fill_manual(values = c("M1: nnet (sigmoide)" = "#2980b9",
                               "M2: neuralnet (tanh)" = "#8e44ad")) +
  labs(title = "Tasa de error por clase y modelo",
       x = "Categoría de precio", y = "Tasa de error", fill = "") +
  ylim(0, 1) +
  theme_minimal()
```

**Importancia de los errores:**

- **Error Barata → Cara o Cara → Barata**: el más grave. Implica recomendar
  un precio muy alejado del mercado real, causando pérdida de ingresos o de
  ocupación.
- **Error con clase "Media"**: el más frecuente, ya que sus fronteras con
  Barata y Cara son difusas por construcción (terciles). Clasificar una
  propiedad Media como Barata o Cara tiene un impacto moderado en el negocio.
- La clase con **mayor tasa de error** suele ser "Media" en ambos modelos,
  mientras que "Barata" y "Cara" —al tener precios más extremos— resultan
  más fáciles de clasificar correctamente.

---

## 7. Análisis de sobreajuste

```{r sobreajuste}
tabla_ov <- data.frame(
  Modelo      = c("M1: nnet (sigmoide, 1 capa, 5 neur.)",
                  "M2: neuralnet (tanh, 2 capas, 6-3)"),
  Acc_Train   = c(round(mean(pred1_train == train_prep$precio_cat), 4),
                  round(mean(pred2_train == train_prep$precio_cat), 4)),
  Acc_Test    = c(round(mean(pred1_test  == test_prep$precio_cat),  4),
                  round(mean(pred2_test  == test_prep$precio_cat),  4))
) %>%
  mutate(
    Diferencia  = round(Acc_Train - Acc_Test, 4),
    Diagnostico = case_when(
      Diferencia > 0.05                            ~ "Sobreajuste",
      Acc_Train < 0.60 & Acc_Test < 0.60           ~ "Desajuste",
      TRUE                                          ~ "Buen ajuste"
    )
  )

print(tabla_ov)
```

```{r grafico-sobreajuste}
tabla_ov_long <- tabla_ov %>%
  select(Modelo, Acc_Train, Acc_Test) %>%
  pivot_longer(cols = c(Acc_Train, Acc_Test),
               names_to = "Conjunto", values_to = "Exactitud") %>%
  mutate(Conjunto = recode(Conjunto,
                           "Acc_Train" = "Entrenamiento",
                           "Acc_Test"  = "Prueba"))

ggplot(tabla_ov_long, aes(x = Modelo, y = Exactitud, fill = Conjunto)) +
  geom_col(position = "dodge") +
  geom_text(aes(label = scales::percent(Exactitud, accuracy = 0.1)),
            position = position_dodge(0.9), vjust = -0.4, size = 3) +
  scale_fill_manual(values = c("Entrenamiento" = "#3498db", "Prueba" = "#e74c3c")) +
  labs(title = "Exactitud entrenamiento vs prueba — diagnóstico de sobreajuste",
       x = "", y = "Exactitud", fill = "") +
  ylim(0, 1) +
  theme_minimal()
```

**Interpretación:**

- Si `Diferencia > 0.05` → el modelo memoriza patrones de entrenamiento
  que no generalizan (**sobreajuste**). Solución: aumentar `decay` o reducir
  neuronas.
- Si ambas exactitudes son bajas (`< 0.60`) → el modelo es demasiado simple
  para los datos (**desajuste**). Solución: más neuronas o más capas.
- Si `Diferencia ≤ 0.05` y exactitudes razonables → **buen ajuste**.

---

## 8. Tuning del modelo elegido

Se selecciona el modelo con mayor exactitud en prueba y se tunea
mediante búsqueda en grilla con validación cruzada de 5 folds usando
`caret`. Los hiperparámetros explorados son el número de neuronas en
la capa oculta (`size`) y la regularización L2 (`decay`).

```{r seleccion-modelo}
mejor_idx <- which.max(tabla_ov$Acc_Test)
cat("Modelo seleccionado para tuning:", tabla_ov$Modelo[mejor_idx], "\n")
cat("Exactitud base en prueba:", tabla_ov$Acc_Test[mejor_idx], "\n")
```

```{r tuning}
set.seed(42)

grilla <- expand.grid(
  size  = c(3, 5, 8, 10),
  decay = c(0, 0.001, 0.01, 0.05, 0.1)
)

ctrl <- trainControl(
  method = "cv",
  number = 5
)

modelo_tuned <- train(
  precio_cat ~ .,
  data      = train_prep,
  method    = "nnet",
  tuneGrid  = grilla,
  trControl = ctrl,
  metric    = "Accuracy",
  trace     = FALSE,
  maxit     = 500
)

cat("Mejores parámetros encontrados:\n")
print(modelo_tuned$bestTune)
```

```{r resultados-tuning}
plot(modelo_tuned, main = "Exactitud por combinación de hiperparámetros (CV 5-fold)")
```

```{r evaluacion-tuned}
pred_tuned_train <- predict(modelo_tuned, newdata = train_prep)
pred_tuned_test  <- predict(modelo_tuned, newdata = test_prep)

acc_tuned_train <- round(mean(pred_tuned_train == train_prep$precio_cat), 4)
acc_tuned_test  <- round(mean(pred_tuned_test  == test_prep$precio_cat),  4)

cat("=== Modelo tuneado ===\n")
cat(sprintf("Exactitud entrenamiento: %.4f\n", acc_tuned_train))
cat(sprintf("Exactitud prueba:        %.4f\n", acc_tuned_test))
cat(sprintf("Diferencia:              %.4f\n", acc_tuned_train - acc_tuned_test))

cat("\nMatriz de confusión (prueba):\n")
confusionMatrix(pred_tuned_test, test_prep$precio_cat)
```

```{r comparacion-antes-despues}
tabla_final <- data.frame(
  Modelo      = c("M1: nnet base", "M2: neuralnet base", "nnet tuneado (CV)"),
  Acc_Train   = c(tabla_ov$Acc_Train[1], tabla_ov$Acc_Train[2], acc_tuned_train),
  Acc_Test    = c(tabla_ov$Acc_Test[1],  tabla_ov$Acc_Test[2],  acc_tuned_test),
  Diferencia  = c(tabla_ov$Diferencia[1], tabla_ov$Diferencia[2],
                  round(acc_tuned_train - acc_tuned_test, 4))
) %>%
  mutate(Diagnostico = case_when(
    Diferencia > 0.05                  ~ "Sobreajuste",
    Acc_Train < 0.60 & Acc_Test < 0.60 ~ "Desajuste",
    TRUE                               ~ "Buen ajuste"
  ))

print(tabla_final)
```

**Discusión del tuning:**

- La búsqueda en grilla evalúa 20 combinaciones de `size` y `decay` usando
  validación cruzada, lo que penaliza configuraciones que solo funcionan
  bien en entrenamiento.
- Un `decay` mayor reduce el sobreajuste a costa de algo de exactitud;
  un `size` mayor aumenta la capacidad expresiva del modelo pero eleva el
  riesgo de memorizar ruido.
- Si la exactitud en prueba del modelo tuneado supera a la del modelo base
  **y** la diferencia train-test se mantiene ≤ 0.05, el tuning fue exitoso
  sin introducir sobreajuste.
- Si la diferencia train-test crece con el tuning, conviene aumentar `decay`
  o reducir `size` para recuperar la capacidad de generalización.
  
  
  
---

## 9. Variable respuesta: precio numérico

Para los modelos de regresión se vuelve a incluir la variable `price` como
respuesta continua, manteniendo exactamente el mismo subconjunto de
observaciones y la misma partición 70/30 definidos anteriormente.

```{r datos-regresion}
load("listings.RData")

columnas_reg <- c("price", "room_type", "neighbourhood_group_cleansed",
                  "accommodates", "bathrooms", "bedrooms", "beds",
                  "number_of_reviews", "review_scores_rating",
                  "availability_365", "minimum_nights")
columnas_reg_ok <- intersect(columnas_reg, names(listings))

listings_reg <- listings %>%
  select(all_of(columnas_reg_ok)) %>%
  drop_na()

if (is.character(listings_reg$price)) {
  listings_reg$price <- as.numeric(gsub("[$,]", "", listings_reg$price))
}
listings_reg$price <- as.numeric(listings_reg$price)
listings_reg <- listings_reg %>%
  filter(price > 0,
         price <= quantile(price, 0.99, na.rm = TRUE))

if ("minimum_nights" %in% names(listings_reg)) {
  listings_reg <- listings_reg %>%
    filter(minimum_nights <= quantile(minimum_nights, 0.99, na.rm = TRUE))
}

# Submuestreo con la misma semilla para reproducibilidad
set.seed(42)
n_max_reg <- 2000
if (nrow(listings_reg) > n_max_reg) {
  idx_reg <- sample(nrow(listings_reg), n_max_reg)
  listings_reg <- listings_reg[idx_reg, ]
}

# Partición 70/30 con set.seed(42)
set.seed(42)
idx_train_reg   <- createDataPartition(listings_reg$price, p = 0.7, list = FALSE)
datos_train_reg <- listings_reg[ idx_train_reg, ]
datos_test_reg  <- listings_reg[-idx_train_reg, ]

# Codificación dummy y normalización
dummy_reg      <- dummyVars(price ~ ., data = listings_reg, fullRank = TRUE)
train_reg_d    <- predict(dummy_reg, newdata = datos_train_reg) |> as.data.frame()
test_reg_d     <- predict(dummy_reg, newdata = datos_test_reg)  |> as.data.frame()
colnames(train_reg_d) <- make.names(colnames(train_reg_d))
colnames(test_reg_d)  <- make.names(colnames(test_reg_d))

prep_reg        <- preProcess(train_reg_d, method = c("center", "scale"))
train_reg_prep  <- cbind(predict(prep_reg, train_reg_d),
                         price = datos_train_reg$price)
test_reg_prep   <- cbind(predict(prep_reg, test_reg_d),
                          price = datos_test_reg$price)

cat("Registros en entrenamiento (regresión):", nrow(train_reg_prep), "\n")
cat("Registros en prueba (regresión):       ", nrow(test_reg_prep),  "\n")
cat("Variables predictoras:                 ", ncol(train_reg_prep) - 1, "\n")
cat("Rango de precio — train: [",
    round(min(train_reg_prep$price), 2), ",",
    round(max(train_reg_prep$price), 2), "]\n")
```

---

## 10. Modelos de regresión con redes neuronales

Se construyen dos modelos con **topologías y funciones de activación
distintas**, ambos con salida lineal (`linear.output = TRUE` o equivalente
en `nnet`) para que la predicción no quede acotada.

### Modelo R1 — `nnet`: 1 capa oculta (8 neuronas), activación logística

Topología: entrada → **8 neuronas ocultas** → salida lineal.
La función de activación de las neuronas ocultas es la **sigmoide
logística**; la capa de salida es **lineal** (sin activación), lo que
permite predecir valores continuos sin restricción de rango. Se aplica
regularización L2 (`decay = 0.01`) para controlar el sobreajuste.

```{r modelo-reg1}
set.seed(42)

t_r1_train_inicio <- Sys.time()
modelo_reg1 <- nnet(
  price ~ .,
  data      = train_reg_prep,
  size      = 8,          # 8 neuronas en la capa oculta
  decay     = 0.01,       # regularización L2
  linout    = TRUE,       # salida lineal para regresión
  maxit     = 500,
  trace     = FALSE
)
t_r1_train_fin <- Sys.time()

cat("=== Modelo R1: nnet (sigmoide, 1 capa, 8 neuronas) ===\n")
cat("Pesos totales:         ", length(modelo_reg1$wts), "\n")
cat("Criterio de ajuste:    ", round(modelo_reg1$value, 4), "\n")
cat("Tiempo de entrenamiento:",
    round(as.numeric(difftime(t_r1_train_fin, t_r1_train_inicio,
                              units = "secs")), 2), "s\n")
```

### Modelo R2 — `neuralnet`: 2 capas ocultas (10-5 neuronas), activación tanh

Topología: entrada → **10 neuronas** → **5 neuronas** → salida lineal.
La función de activación es la **tangente hiperbólica (tanh)**, centrada en
cero, lo que suele acelerar el aprendizaje al reducir la saturación de
gradientes. La salida es lineal (`linear.output = TRUE`).

```{r modelo-reg2}
vars_pred_reg <- setdiff(names(train_reg_prep), "price")

formula_reg2 <- as.formula(
  paste("price ~", paste(vars_pred_reg, collapse = " + "))
)

set.seed(42)
t_r2_train_inicio <- Sys.time()
modelo_reg2 <- neuralnet(
  formula_reg2,
  data          = train_reg_prep,
  hidden        = c(10, 5),   # 2 capas ocultas: 10 y 5 neuronas
  act.fct       = "tanh",     # tangente hiperbólica
  linear.output = TRUE,       # salida lineal (regresión)
  stepmax       = 1e6,
  threshold     = 0.5
)
t_r2_train_fin <- Sys.time()

cat("=== Modelo R2: neuralnet (tanh, 2 capas: 10-5 neuronas) ===\n")
cat("Pasos hasta convergencia:",
    modelo_reg2$result.matrix["steps", 1], "\n")
cat("Error final:             ",
    round(modelo_reg2$result.matrix["error", 1], 4), "\n")
cat("Tiempo de entrenamiento: ",
    round(as.numeric(difftime(t_r2_train_fin, t_r2_train_inicio,
                              units = "secs")), 2), "s\n")
```

---
